臺灣高等法院臺中分院刑事判決　　　　　　　　　　九十三年度矚上重訴字第四號
　　上　訴　人　臺灣苗栗地方法院檢察署檢察官
　　上　訴　人
　　即　被　告　乙○○
　　選任辯護人　羅豐胤律師
　　　　　　　　黃靖閔律師
　　上　訴　人
　　即　被　告　己○○
　　選任辯護人　徐正安律師
　　被　　　告　子○○
　　　　　　　　寅○○
　　共　　　同
　　指定辯護人　本院公設辯護人　壬○○
右上訴人，因被告殺人等案件，不服臺灣苗栗地方法院九十二年度矚重訴字第一號，
中華民國九十二年十一月二十五日第一審判決（起訴案號：臺灣苗栗地方法院檢察署
九十二年度偵字第三三八六號、第三五一三號）提起上訴，本院判決如左：
    主  文
原判決撤銷。
乙○○共同違反不得使大陸地區人民非法進入臺灣地區之規定，處有期徒刑貳年，併
科罰金新台幣貳拾萬元，罰金如易服勞役以罰金總額與陸個月之日數比例折算，扣案
水深探測儀壹具（編號00000000號）沒收。又共同殺人，處死刑，褫奪公權
終身。應執行死刑，褫奪公權終身，扣案水深探測儀壹具（編號00000000號
）沒收。
己○○共同違反不得使大陸地區人民非法進入臺灣地區之規定，處有期徒刑貳年，併
科罰金新台幣貳拾萬元，罰金如易服勞役以罰金總額與陸個月之日數比例折算，扣案
水深探測儀壹具（編號00000000號）沒收。又共同殺人，處無期徒刑，褫奪
公權終身。應執行無期徒刑，褫奪公權身，併科罰金新台幣貳拾萬元，罰金如易服勞
役以罰金總額與陸個月之日數比例折算，扣案之水深探測儀壹具（編號000000
00號）沒收。
寅○○共同連續違反不得使大陸地區人民非法進入臺灣地區之規定，處有期徒刑肆年
，併科罰金新台幣參拾萬元，罰金如易服勞役，以罰金總額與陸個月之日數比例折算
，扣案水深探測儀壹具（編號00000000號）沒收。
子○○共同連續違反不得使大陸地區人民非法進入臺灣地區之規定，處有期徒刑參年
，併科罰金新台幣貳拾伍萬元，罰金如易服勞役以罰金總額與陸個月之日數比例折算
，扣案水深探測儀壹具（編號00000000號）沒收。
    事  實
一、寅○○、子○○意圖營利，基於共同之概括犯意聯絡，先於九十二年八月十二日
    下午四、五時許，由寅○○駕駛「漁舢港外一０四八」號舢舨，子○○為船員，
    在不詳海域，自不詳船名之大陸漁船，接載未經許可入境之大陸女子譚曉梅、晉
    利紅、李小英、李雨佳、蔡燕、番麗婷、沈虹、許彬娜、賴麗蘭、李裕兵、付小
    霞、何順蘭、張雪梅、曾文華、劉小紅等十五人（譚曉梅等十五人非法入境部分
    ，另由台灣彰化地方法院檢察署檢察官偵辦中）非法進入臺灣地區。於同日深夜
    二十二時許，寅○○、子○○二人駕舢舨至彰化縣大肚溪口南岸沙洲登岸之際，
    被行政院海岸巡防署海洋巡防總局第三海巡隊（下稱第三海巡隊）隊員王華榮等
    人發現，迅速趨前逮捕，並當場逮捕寅○○、子○○及大陸女子二人。其餘大陸
    女子十三人雖登岸脫逃，惟於同日二十三時三十分許，在彰化縣線西鄉六一號前
    西濱公路一六六．七公里處，仍為警搜獲逮捕。寅○○、子○○經移送臺灣彰化
    地方法院檢察署檢察官偵訊後，各以新台幣（下同）五萬元、三萬元具保在外。
    詎寅○○、子○○二人仍不知悔改，竟繼續基於上開犯意，又與乙○○、己○○
    及年籍不詳綽號「阿福」之成年男子（由臺灣苗栗地方法院檢察署檢察官另案偵
    辦中），基於共同犯意之聯絡，由寅○○駕駛「漁舢港外五七四」號舢舨（下稱
    五七四號舢舨，船主郭老備部分，另由臺灣苗栗地方法院檢察署檢察官分案偵辦
    ），子○○為船員，乙○○駕駛「漁舢港外二二二」號舢舨（下稱二二二號舢舨
    ，船主翁娥部分，另由台灣苗栗地方法院檢察署檢察官分案偵辦），己○○為船
    員，四人於同年八月二十六日凌晨一時三十分許，共同前往約定北緯二十四度四
    十分，東經一一九度三十分臺灣海峽海域，自不詳船名大陸漁船，接載未經許可
    入境之大陸女子二十六人；分批由寅○○子○○所駕駛之「五七四號舢舨」接運
    大陸女子「吳琴、吳靜、黃春紅、胡炳美、詹仕英、樓陽春、蔣慧平、夏明、
    林小紅、張冬梅、曹小會、鄭敏、楊長慧」等十三人；乙○○己○○所駕駛「二
    二二號舢舨」接運大陸女子「金光、巳○、辛○○、甲○○、戊○○、丑○、
    覃姬、曾小麗、江敏、王莉、徐英及另不詳姓名年齡之女子二人」等十三人（
    吳琴等二十人非法入境部分，由臺灣苗栗地方法院檢察署檢察官另分案偵辦），
    非法進入臺灣地區。同日清晨三時二十分許，上開二艘舢舨駛近苗栗縣苑裡漁港
    北邊通霄外海時，為第三海巡隊艇長劉益洲、黃文哲指揮之巡邏艇發現後，由卯
    ○○駕駛橡皮小艇，打開巡邏艇上探照燈，三艇自後追逐寅○○、乙○○所駕駛
    之上開二舢舨。寅○○、乙○○二船發覺被警艇追逐後，乃加速向苗栗縣通霄岸
    邊海域急駛逃竄，因巡邏艇及橡皮小艇之速度不及寅○○、乙○○二人所駕舢舨
    （分別為二百五十匹、三百匹馬力舷外機），且巡邏艇船身吃水較深，無法駛近
    岸邊，乃留於較深海域繼續監控，並由卯○○駕駛橡皮小艇向附近海域海岸方向
    搜尋。寅○○、乙○○則駕駛上開舢舨分別向附近海域岸邊逃逸，約於當日凌晨
    三時三十分許至四時三十分許間，當寅○○所駕舢舨駛近苗栗縣通霄鎮通霄火力
    發電廠（下稱通霄火力發電廠）南邊海域岸邊海面處時，寅○○、子○○遂呼趕
    乘坐該舢舨之大陸女子黃春紅等十三人跳水逃逸，黃春紅等十三人聽命後乃紛紛
    跳水，倖水深僅及腰部，無礙大陸女子上岸，黃春紅等十三人即攜手行走上岸，
    寅○○、子○○二人俟黃春紅等十三人安全上岸後，隨即駕駛舢舨逃逸。乙○○
    所駕駛之舢舨，因受警艇追逐，為避免遭受逮捕，雖於當日凌晨三時三十分許至
    四時三十分許間，駕駛二二二號舢舨，航向通霄火力發電廠南邊海域岸邊逃竄，
    惟於「二二二號舢舨」未及靠近岸邊水淺之處，乙○○、己○○二人，明知當時
    天色昏暗水深不明，水溫亦不高，所駕舢舨離淺灘仍遠，所搭載大陸女子覃艷姬
    等十三人身高高矮不一，已出海二天二夜，大部分均暈船、嘔吐、久未進食，體
    力甚差，渠等是否會游泳亦不明情況下，預見此時在視線不良、水溫不高、水深
    不明、體力奇差、能否游泳不知等情況下，若有人落水，勢必發生落水者溺水，
    導致不能呼吸，威脅生命罹難之危險，乙○○、己○○二人，雖預見上情，但為
    圖減輕舢舨負重，加速逃逸躲避警艇之追緝，脫免逮捕，竟共同基於不確定殺人
    之犯意聯絡，先後以急迫語氣「趕快跳海」喝令之方式，催逼該舢舨上大陸女子
    覃艷姬、戊○○等十三人趕快跳海，大陸女子如稍有遲疑，二人即分別以手推拉
    或碰觸肢體方式，促使跳海，其中，乙○○自大陸女子辛○○背後，將之推落海
    中，辛○○因之以倒栽方式（頭部先入海）落入海中，大陸女子戊○○部分，乙○○則抓渠頭髮及身體部位，將之推落海中，大陸女子巳○部分，乙○○則係以
    一隻手抓渠左手臂上方，另一隻手推渠背部左上方位置，令渠落海。己○○則將
    大陸女子丑○自舢舨之右舷，拉至較近海岸處之左舷，將之推入海中，丑○亦因
    之以倒栽方式（頭部先入海）落入海中。乙○○、己○○二人，對於已落海大陸
    女子呼喊「水深不見底、救命」之瞬間，仍本其等不確定殺人之故意，繼續喝令
    催逼其餘尚未跳海大陸女子趕快跳海。其間，適有不知水性之大陸女子覃姬，
    未穿鞋子，懼怕跳海，雙手緊握舢舨欄杆，惟因二二二號舢舨經海浪衝擊搖晃，
    且當時甲板沾滿海水濕滑，致伊重心不穩，整個人被甩出舢舨左舷，吊掛在「二
    二二號舢舨」船身左弦，背向海面，呼喊「我不會游泳」，未料，乙○○仍不顧
    伊安危死活，竟仍加速所駕舢舨快速往較深海域駛離，終致激浪衝刷，覃姬不
    能抵抗，摔落較深海域。此外，除覃艷姬吊掛在左船舷外，另有四名大陸女子（
    姓名不詳）亦因不諳水性，情急之下，自行跨越欄杆背向海面，面向舢舨甲板，
    雙手緊握欄杆，以避遭推落海，亦同吊掛在左船舷靠近舢舨前半部（近船首處）
    ，乙○○亦不顧渠等安危死活，加速駕駛舢舨快速往較深海域駛離，終致激浪衝
    刷，渠等四名大陸女子，亦不能抵擋，紛紛陸續摔落較深海域。乙○○、己○○
    二人，見大陸女子或落水掙扎、或呼喊救命、或呼喊「這邊水，沒有底」，竟均
    置之不理，不僅未見下水救人，亦未將舢舨上既有供大陸女子蹲坐之保力龍塊或
    加油後剩餘之空油桶，或任何足以救生之器材拋下舢舨，以解救不知水性而呼喊
    救命，或身體狀況不佳大陸女子之生命危急，二人只顧駕駛舢舨逃逸，造成所搭
    載落水大陸女子十三名，其中，女子「曾小麗、江敏、王莉、徐英及不詳姓名滿
    十八歲之二名女子」共六人，均因當場溺水窒息死亡。其餘，戊○○、甲○○、
    丑○及辛○○等四人，落海後雖均腳踩不到底，但幸賴稍識水性，互相扶持，幾
    經掙扎，始能掙脫浮沉行走上岸，倖免於難，巳○雖被乙○○手推落海，亦深不
    及底，惟慌亂中幸賴尚知水性，克服恐懼自力掙扎，游向岸邊，方免於難。不知
    水性之金光、覃姬落海後，一直漂浮在海面上，於天將破曉之際，幸為第三
    海巡隊之搜尋人員卯○○等人，於當日上午五時三十分許，發現載沈載浮，意識
    已不清楚仍有心跳呼吸之覃姬，立即施以簡單急救，即刻送醫院救治，因肺部
    積水，經插管治療，住院七天，始幸免於難。金光漂浮海面一陣子始呼救，迄
    當日（九十二年八月二十六日）上午十一時許，始為警方救上岸，經現場施予急
    救，始逃免一死。嗣於當日上午五時四十五分許，在苗栗縣通霄鎮五里牌防風林
    附近，經第三海巡隊員沿線查獲「黃春紅、胡炳美、詹仕英、吳靜、吳琴、戊○○、甲○○、丑○、辛○○及巳○」等人，並先後撈獲曾小麗等六名死者。又於
    同日二十時許，因「曹小會、樓陽春、蔣慧平、夏明、林小紅、張冬梅、鄭敏
    及楊長慧」等八人，躲在防風林甚久，以致飢餓難耐，遂自行走向在同鎮五南里
    九鄰七十七號民宅，向村民索討食物止飢，經通報始遭警方查獲。海巡隊並於同
    日，查悉「五七四號舢舨」及「二二二號舢舨」停泊在澎湖縣龍門漁港，乃循線
    拘捕寅○○、子○○、乙○○、己○○四人，並扣得上開舢舨乙○○所有，供為
    載運大陸女子航行中使用之水深探測儀乙具（編號00000000號），船主
    所有衛星導航定位儀、無線對講機、衛星電話等物。
二、案經行政院海岸巡防署海洋巡防總局第三海巡隊移送臺灣苗栗地方法院檢察署檢
    察官相驗，及臺灣彰化地方法院檢察署呈請臺灣高等法院臺中分院檢察署，令轉
    臺灣苗栗地方法院檢察署檢察官偵查後一併起訴。
    理  由
甲、違反臺灣地區與大陸地區人民關係條例部分：
壹、被告寅○○、子○○九十二年八月十二日凌晨違反臺灣地區與大陸地區人民關係
    條例部分：
  一、右開於九十二年八月十二日凌晨接載大陸女子譚曉梅等十五人，非法進入臺灣
      地區之犯罪事實，業據被告寅○○、子○○二人先後於偵審中自白不諱，互核
      所供情節相符，且查：
    (一)証人譚曉梅、晉利紅、李小英、李雨佳、蔡燕、番麗婷、沈虹、許彬娜、賴麗
      蘭、李裕兵、付小霞、何順蘭、張雪梅、曾文華、劉小紅等十五人，分別於警
      訊及偵查中證述：確於八月十二日凌晨乘坐被告寅○○、子○○所駕駛「漁舢
      港外一０四八」號舢舨，非法入境臺灣地區，為警查獲之情事在卷（參見三三
      八六號偵查卷三０七至三八０頁，臺灣彰化地方法院檢察署九十二年度偵字第
      六四三九號偵查影印卷四至八頁）。
    (二)證人即海巡隊巡邏艇艇長王華榮於偵查中證稱：於右開時地，發現譚曉梅等十
      五人登岸，旋趨前逮捕被告寅○○、子○○等情（參見三三八六號偵查卷三八
      二至三八五頁）。
    (三)証人譚曉梅等十五人，於上開時地，為第三海巡隊人員查獲後，指証被告寅○○、子○○之照片並簽名（參見第三海巡隊刑案偵查卷八九頁）。
    (四)被告寅○○、子○○於九十二年八月十二日駕駛前述舢舨，搭載譚曉梅等十五
      名大陸女子之登陸地點圖說、圖示，亦有彰化縣線西鄉附近海岸、海域圖在卷
      可參（參見第三海巡隊刑案偵查卷七七頁）。
    (五)此外，並有被告寅○○、子○○二人之船員證（參見第三海巡隊刑案偵查卷七
      八、七九頁）、「一０四八號舢舨」漁業執照、照片（參見三五一三號偵查卷
      十頁、原審九十二年十月十五日至台中港履勘扣押舢舨之照片）、記載被告寅
      ○○、子○○進出龍門港之檢查紀錄，即澎湖縣龍門港檢查紀錄表（參見第三
      海巡隊刑案偵查卷八十至八一頁）、第三海巡隊證人王華榮等於九十二年八月
      十二日晚上十時許，查獲被告寅○○、子○○二人及譚曉梅等十五人大陸女子
      後，至「一０四八號舢舨」檢查之檢查紀錄表（參見第三海巡隊刑案偵查卷八
      六至八七頁）等，及行動電話二支扣案足資為憑。
  二、綜上所述，足見被告寅○○、子○○上開自白於九十二年八月十二日凌晨違反
      臺灣地區與大陸地區人民關係條例，接載大陸女子譚曉梅等十五人，非法進入
      臺灣地區之行為，與查證事實相符，其等此部分自白，自堪採信，從而，本件
      此部分犯罪之事證明確，被告寅○○、子○○二人此部分犯行，洵堪認定。
貳、被告寅○○、子○○、乙○○、己○○與不詳姓名年籍綽號「阿福」成年男子，
    共同於九十二年八月二十六日違反臺灣地區與大陸地區人民關係條例部分：
  一、右開於九十二年八月二十六日凌晨接載大陸女子胡炳美等二十六人，非法進入
      臺灣地區之犯罪事實，業據被告寅○○、子○○、乙○○、己○○四人，先後
      於原審、本院審理時自白不諱，核與：
    (一)證人即大陸女子胡炳美、詹仕英、吳靜、樓陽春、夏明豔、鄭敏、黃春紅、吳
      琴、曹小會、張冬梅、林小紅、蔣慧平、楊長慧等十三人於偵查中證稱：渠等
      確曾與死者徐英（即台灣苗栗地方法院檢察署相驗卷編號五之死者）及相驗卷
      編號三之女子等，共二十六人，於九十二年八月二十六日凌晨一時三十分許，
      在不詳海域，自不詳船名之大陸木船，分別登上被告寅○○所駕駛、船員為被
      告子○○之「五七四號舢舨」及另外一艘快艇（指二二二號舢舨）。證人胡炳
      美等十三人，於偵查中並證稱：係搭乘被告寅○○子○○之「五七四號舢舨」
      ，上述二艘快艇係一同駛入臺灣海域，嗣為第三海巡隊巡邏艇發現追緝，「五
      七四號舢舨」於同日凌晨四至五時許，由被告寅○○、子○○，載運證人胡炳
      美等十三人，於抵達苗栗縣通霄海域火力發電廠附近海岸登陸非法入境臺灣等
      情節相符（參見台灣苗栗地方法院檢察署九十二年度相字第三八一號相驗卷宗
      二三至二七頁、同署三三八六號偵查卷三一至三三頁、一０五至一０七、一五
      六至一五七頁（指認被告寅○○等四人之照片）、一０八頁、一一０至一一一
      頁（指認五七四號舢舨之照片）、二五二至二五四頁、五三０至五三一頁（以
      上為證人胡炳美之證詞）；相驗卷二七至三十頁、偵查卷二八至三十頁、一０
      五至一０七、一五六至一五七頁（指認被告寅○○等四人之照片）、一０八及
      一一０至一一一頁（指認五七四號舢舨之照片）、二五二至二五四頁、五四二
      至五四三頁（以上為證人詹仕英之證詞）；相驗卷五九至六二頁、偵查卷十八
      至二十頁、一０五至一０七頁、一０九頁、及一五六至一五七頁（指認被告寅
      ○○等四人之照片）、一０八及一一０至一一一頁（指認五七四號舢舨之照片
      ）、二五二至二五四頁、五三六至五三七頁（以上為證人吳靜之證詞）；偵查
      卷一五四至一五五頁、一八０至一八三頁、一九七至一九九頁（指認被告曾炯
      明等人之照片）、二五二至二五五頁、五０八至五０九頁、五一三至五一四頁
      （以上為證人樓陽春之證詞）；偵查卷一五一至一五三頁、一八七至一九０頁
      、一九七至一九九頁（指認被告子○○等人之照片）、第二五二至二五五頁、
      五０九至五一一頁，相驗卷一七一至一八四頁（死者編號三之女子之照片，以
      上為証人夏明豔之證詞）；偵查卷一四０至一四一頁、一九七至一九九頁（指
      認被告寅○○等人之照片）、二五二至二五五頁、五一二至五一三頁（以上為
      證人鄭敏之證詞）；相驗卷十九至二三頁，偵查卷十八至二十頁、一０五至一
      ０七頁、一０九頁、一五六至一五七頁（指認被告寅○○等四人之照片）、一
      ０八頁、一一０至一一一頁（指認五七四號舢舨之照片）、二五二至二五四頁
      、五三三至五三四頁（以上為證人黃春紅之證詞）；相驗卷六四至六九頁，偵
      查卷二三至二七頁、一０五至一０七頁、一０九頁及一五六至一五七頁（指認
      被告寅○○等四人之照片）、一０八頁及一一０至一一一頁（指認五七四號舢
      舨之照片）、二五二至二五四頁、五三九至五四○頁（以上為證人吳琴之證詞
      ）；偵查卷一三六至一三七頁、二一七至二二一頁、二五三至二五五頁、五一
      四至五一五頁，相驗卷一七一至一八四頁（死者編號三之女子之照片，以上為
      証人曹小會之證詞）；偵查卷一四二至一四四頁、二一一至二一三頁、二五三
      至二五五頁、五一五至五一六頁（以上為證人張冬梅之證詞）；偵查卷一四八
      至一五○頁、一八四至一八六頁、二五三至二五五頁、五一一至五一二頁（以
      上為證人林小紅之證詞）；偵查卷一０八頁、一一０至一一一頁、一五八至一
      六一頁（指認五七四號舢舨之照片）、一四五至一四七頁、二０一至二０四頁
      、二五三至二五五頁、五一六至五一七頁，相驗卷一七一至一八四頁（死者編
      號三之女子之照片）、一九八至二一一頁（死者徐英之照片，以上為證人蔣慧
      平之證詞）；偵查卷一三八至一三九頁、二二六至二三三頁、二五三至二五五
      頁、五二七至五二八頁（以上為證人楊長慧之證詞）。
    (二)證人即大陸女子戊○○、甲○○、覃姬、丑○、辛○○、丁○○、巳○等七
      人證稱：渠等與業已死亡之曾小麗【台灣苗栗地方法院檢察署九十二年度相字
      第三八一號卷死者編號一（以下均以編號簡稱）】、江敏（編號二）、王莉（
      編號四）、徐英（編號五）、姓名年籍不詳之大陸女子死者編號三、編號六等
      六人（計十三人），及與證人胡炳美另十三人，總共計二十六名大陸女子，於
      九十二年八月二十四日晚間六時至十時許，分別自大陸福建省福清、石獅、莆
      田等港口、海灘，搭乘小漁船後，再換搭稍大一點之木製漁船，於海上航行約
      一天一夜後，於同年八月二十六日凌晨十二時至一時三十分許，在不詳之海域
      ，由被告乙○○、己○○所駕駛之「二二二號舢舨」與另一艘有被告子○○在
      上面之舢舨，聯袂至該大木船上兩側，載運丁○○等二十六名大陸女子。被告
      乙○○、己○○之「二二二號舢舨」，搭載證人金光艷、覃豔姬、戊○○、甲○○、辛○○、丑○、巳○、及業已死亡之曾小麗（編號一）、江敏（編號二
      ）、王莉（編號四）、徐英（編號五）、姓名年籍不詳編號三、編號六之女子
      等十三人，另十三名大陸女子則搭乘被告子○○之舢舨，被告子○○之舢舨先
      出發，然後「二二二舢舨」跟隨在側。該二艘舢舨駛入臺灣海域，發覺舢舨前
      方有數根大柱子（所指即為通霄火力發電廠六根大煙囪）之際，為第三海巡隊
      巡邏艇發現追緝，乃加速逃竄等情，亦與被告被告寅○○、子○○、乙○○、
      己○○自白之情節均相吻合（參見台灣苗栗地方法院檢察署九十二年度相字第
      三八一號卷五十至五七頁、八十至八一頁、二一二至二二三頁（指認編號六之
      死者之照片），同署三三八六號偵查卷三四至三六頁、一０八頁及一一二頁（
      指認二二二號舢舨之照片）、四九四至四九五頁、五一七至五一八頁（以上為
      證人丁○○之證詞）；偵查卷四一六至四一八頁、四一九至四二０頁（指認被
      告乙○○等人之照片）、四三四至四四０頁、四四一頁（指認被告乙○○等人
      之照片）、四九三至四九四頁、四九七至四九八頁，相驗卷一七一至一八四頁
      、一八五至二一一頁、二一二至二二三頁（指認死者編號三、四即王莉照片、
      六之照片，以上為證人覃豔姬之證詞）；相驗卷五五至五七、八十至八一頁、
      一三二至一三三頁、一八五至一九七頁、一九九至二一一頁（指認死者編號三
      、四、五即徐英照片），偵查卷五一至五七頁、一０八頁及一一二頁（指認二
      二二號舢舨之照片）、一０九頁（指認被告曾炯明為五七四號舢舨上船員之照
      片）、二六八至二七０頁及二七三頁、四九四至四九五頁、四九八至四九九頁
      ，相驗卷一三二至一三三頁、一八五至一九七頁、一九九至二一一頁（指認死
      者編號三、四即王莉、五即徐英照片，以上為證人巳○之證詞）；相驗卷四十
      至四三頁、八十至八一頁、一四二至一五七頁、一五八至一七０頁、一七一至
      一八四頁、一八五至一九七頁、二一二至二二三頁（指認編號一即曾小麗、二
      即江敏、三、四即王莉、六死者之照片），偵查卷三七至三九頁、一０五至一
０七頁（指認被告乙○○之照片）、一０八及一一二頁（指認二二二號舢舨之
      照片）、二八六至二八八頁、四九０至四九一頁、四九五至四九六頁（以上為
      證人甲○○之證詞）；相驗卷四四至四七頁、八十至八一頁、一四二至一五七
      頁、一五八至一七０頁、一七一至一八四頁、一九八至二一一頁、二一二至二
      二三頁（指認編號一即曾小麗、二即江敏、三、五即徐英、六死者照片），偵
      查卷四十至四二頁、一０八頁及一一二頁（指認二二二號舢舨之照片）、二七
      九至二八二頁、四九一至四九二頁、四九六至四九七頁（以上為證人丑○之證
      詞）；相驗卷五一至五四頁、八十至八一頁、一四二至一五七頁、一五八至一
      七０頁、一七一至一八四頁、一八五至一九七頁、一九八至二一一頁、二一二
      至二二三頁（指認編號一、二、三、五、六死者照片），偵查卷四三至四七頁
      、四九二至四九三頁、四九七至四九八頁（以上為證人辛○○之證詞）；相驗
      卷三五至三九頁、八十至八一頁、一四二至一五七頁、一五八至一七０頁、一
      七一至一八四頁、一八五至一九七頁、一九八至二一一頁、二一二至二二三頁
      （指認編號一、二、三、五、六死者照片），偵查卷二七０至二七三頁、四九
      五至四九六頁、五四六至五四七頁（以上為證人戊○○之證詞）。再對照右開
      證人胡炳美、詹仕英、吳靜、樓陽春、夏明豔、鄭敏、黃春紅、吳琴、曹小會
      、張冬梅、林小紅、蔣慧平、楊長慧等十三人之證詞，與証人戊○○、甲○○
      、覃姬、丑○、辛○○、丁○○及巳○等七人，指證搭載五七四號及二二二
      號舢舨非法入境台灣之情節亦屬相符，堪認渠等二十人所指被告寅○○、子○○、乙○○、己○○四人於九十二年八月二十六日凌晨接載渠等大陸女子胡炳
      美等二十六人，非法進入臺灣地區之事實為真實。
  二、此外，復有與查獲前開大陸女子非法入境之第三海巡隊巡邏艇艇長王華榮等人
      之證詞在卷足憑：
    (一)證人即第三海巡隊艇長王華榮於偵查中結證稱：在上開時地，查獲並逮捕大陸
      女子巳○等情（參見台灣苗栗地方法院檢察署九十二年度偵字第三三八六號卷
      三八四至三八五頁）。
    (二)證人即第三海巡隊ＰＰ五○○二號巡邏艇之艇長辰○○、第三海巡隊一○○二
      二號快艇之艇長黃文哲、橡皮艇之隊員卯○○等三人一致證稱：於九十二年八
      月二十六日凌晨十二點半時，接到勤務中心通知，說約二點半至三點時，有快
      艇要運大陸客在苑裡海域附近偷渡上岸，即以船上雷達監控。嗣於三時二十分
      許，在雷達上也同時發現二個目標快速往岸邊移動，經研判為二艘快艇即載運
      大陸人的快艇，然後放下橡皮艇，一同前往查看，該二艘舢舨加速蛇行逃竄，
      往岸邊逃，但因離岸太近，巡邏艇船身吃水受限，便改由橡皮艇往岸邊追逐，
      但未搜獲前述舢舨，嗣於凌晨五點半發現二具屍體，救上一名大陸女子送醫等
      情（參見同上偵查卷二三五至二三八頁、二四一至二四三頁、二四五至二四七
      頁。原審卷二第四四至五十頁。本院卷二第五五至六三頁）。
    (三)「二二二號舢舨」、「五七四號舢舨」之漁業執照（參見同上偵查卷四二三、
      四三０頁）。
    (四)證人即大陸女子胡炳美、丁○○等二十人，指認被告寅○○、曾炯明、乙○○
      及己○○等四人之照片（參見同上偵查卷一０五至一０七頁、一０九頁、一五
      六至一五七頁、一九七至一九九頁、四一九至四二０頁、四四一頁）。
    (五)「二二二號舢舨」、「五七四號舢舨」之照片（參見同上偵查卷一０八頁、一
      一０至一一二頁、一五八至一六一頁、四二一頁）。
    綜上所述，足證被告寅○○、子○○、乙○○、己○○上開自白與不詳姓名年籍
    綽號「阿福」之成年男子，共同於九十二年八月二十六日違反臺灣地區與大陸地
    區人民關係條例，接載大陸女子胡炳美等二十六人，非法進入臺灣地區之行為，
    核與查證事實相符，堪認其等此部分自白，均堪採信，本件此部分之事証已明確
    ，被告寅○○等四人此部分犯行，亦堪認定，應依法論科。
乙、被告乙○○、己○○殺人罪部分：
一、訊據上訴人即被告（下稱被告）乙○○、己○○二人，均矢口否認有何殺人犯行
    ，被告乙○○先後辯稱：其等快開到通霄海域附近時，保七（指第三海巡隊巡邏
    艇）追來大約二十分鐘，追不到其等，其等就衝到海岸邊，結果船擱淺了，大陸
    女子會緊張，才儘量衝上岸，讓她們下船，她們就跳了，跳了以後，水只是到腰
    際以下，看她們安全了，其等就離開，沒有逼迫或推大陸女子落海溺斃，她們為
    何有人溺斃，其等並不知悉，其並無殺人犯意，己○○於原審所指稱其有推大陸
    女子落海，係不實在之指稱云云。被告己○○於原審時先附和被告乙○○之辯詞
    ，辯稱：大陸女子均係自己下船，伊並未催喊或推拉她們落海云云，嗣翻異前詞
    改稱：是被告乙○○推大陸女子落海，也有大陸女子吊掛舢舨左舷，被告乙○○
    仍加速駛離往外海方向駛去，以致吊掛的五名大陸女子，因之落海，伊並未催逼
    大陸女子跳海，亦未手推她們落海，反而擔心她們跳海的危險性，叫她們要跳要
    往左舷跳，水比較淺，且伊看到大陸女子說踩不到底，有叫乙○○回頭撿人，但
    乙○○說保七已追來怎麼辦，自己實在無法掌控舢舨，並無殺人犯意云云。再於
    本院審理時辯稱：伊未推大陸女子丑○落海，伊所為應非殺人犯行云云。
  被告乙○○於原審及本院時之選任辯護人，先後為其辯護略稱：
  (一)法務部法醫研究所之鑑定書，僅係說明死者均係生前落水死亡，並無證據顯示有
    外力介入溺斃之大陸女子，而可認定係被告乙○○推入海，「罪疑唯輕」，死者
    等人死亡，不足以認定係被告乙○○所為。又證人覃豔姬從頭至尾均未指稱有與
    何人共同吊掛在左舷上，如有此情節，不可能隻字未提，同案被告己○○此節之
    供述真實性，顯值懷疑。且證人覃豔姬在偵查中說自己跳下去，在審理時改變證
    詞稱係因海浪使舢舨搖晃、重心不穩而被甩出去，然後緊抓欄杆，前後證詞不一
    ，真實性極為可疑。證人覃豔姬不會游泳，以經驗法則而論，落海後怎能舉起編
    號三之女子，此段證詞亦不符常情，不足採信。
  (二)證人丁○○是自己跳下舢舨，且證述被告乙○○有告訴她們，等一下到了以後就
    自己跳下去，這邊水不深，不會淹死人等語，可見被告乙○○主觀上確信該處水
    不深，不會淹死人，且一百四十二公分之水深，是否會淹死人，亦有疑義，被告
    乙○○應無不確定之殺人故意。又證人丑○於偵查時並未證稱係自左舷欄杆缺口
    處為被告己○○推下海，於審理時才如此證述，真實性可疑。且以經驗法則而論
    ，當時證人雙手抓欄杆，應當是抓的很緊，怎會不太用力就推下去了，亦屬可疑
    。又證人戊○○無法明確指出為被告乙○○推下舢舨之地點，且自警訊、偵查、
    審理時，就被告乙○○推渠何部位下海，即有「頭髮、腳踝」，「頭髮、大腿」
    ，「頭髮、胳臂」等三種不同說法，復於審理時測試渠看手錶之能力時，將十一
    點四十六分看成十一點半等情，可認證人戊○○之證詞為虛，不足採信。大陸女
    子死亡之六人，是因為長途跋涉，不懂水性的關係方溺斃。證人等均稱推她們之
    力道不大，若要致人於死，怎可不用力。
  (三)被告並無基於不確定殺人之故意，先後以急迫語氣「趕快跳海」喝令之方式，催
    逼舢舨上大陸女子等十三人趕快跳海，被告更未自辛○○背後，將其推落海中，
    亦未抓戊○○之頭髮及身體部位，將之推落海中。被告未將巳○以一隻手抓渠左
    手臂上方，另一隻手推渠背部上方，令渠落海，被告未指示被告己○○將丑○拉
    至舢舨左舷，將之推落海中。被告未於覃艷姬呼喊「我不會游泳」之際，仍不顧
    其安危加速所駕舢舨快速往較深海域駛離，致其摔至海中。
  (四)大陸女子跳水之際，系爭舢舨離岸邊有多遠，原判決係以：推測方式，估算約為
    五十至一百公尺云云，然被害人丑○說有二百公尺，戊○○說有十公尺，被告己○○說有十五公尺，被告乙○○則說有七、八公尺，多方說詞出入頗大，原判決
    上開認定，難令人信服。且依警艇艇長之辰○○所證，如能查明雷達型號，能以
    科學方法查明確實位置，有助真實之發現。且原審勘驗時，並未用起重機將舢舨
    完全吊起來，故對於舢舨底部並無清楚勘察，該底部是否因擱淺碰撞而發生凹陷
    痕跡，仍有未明。
  (五)系爭舢舨停船叫大陸女子跳水之際，當時水位有多深，就此，原判決認定介於一
    百二十公分至二百公分之間，然被害人金光艷等人說我下水後一直沒有站起來過
    ，參酌被害人或因暈船未吃食物體力不佳，或因先前遭警追緝情緒緊張，於慌亂
    跳船之際，或因無法站立而半蹲吃水，或因身體扒下而吃水，以致誤認當時水深
    過口鼻或滅頂云云。縱依被告己○○所稱：約到大陸女子之胸部，亦不致於使人
    滅頂死亡之情事。再者，依臺中海巡隊之小艇於追緝過程中，因絞到漁網離岸約
    二十公尺，該船拖至岸邊約五公尺之水深約到膝蓋，則系爭舢舨發生擱淺之水深
    ，應該只在膝蓋至上半身之間，不致於使人滅頂致死。
  (六)依七位大陸女子、被告己○○於本院九十三年四月八日接受交互詰問時之證詞，
    可知被告乙○○至少主觀上認該舢舨已擱淺，當時離岸不遠，判斷當時水位不淺
    ，因此才叫大陸女子跳海，且當時船上沒有燈光，黑暗中該等大陸女子急於下船
    而互相推擠，此時不免發生大陸女子不慎失足落海，且該女子明知已遭追緝中，
    如遭緝獲時之後果，係遭遣返大陸，故大陸女子於停船之際，均有跳船、涉水、
    上岸之準備，倘如大陸女子所言，被告等人有強迫跳海等情況，從經驗上而言，
    大陸女子應係面對船長、船員，以之抵抗，怎會均面向海上而背對船長、船員，
    是依上情，不能推認被告有殺人之不確定故意。又巳○、戊○○、辛○○雖證稱
    遭被告推落海，然依被告己○○所證，及現場情況研判，應非真實。被告所為，
    至多成立業務過失致死或遺棄致死，應非殺人罪。再者，被告己○○所為不利於
    被告乙○○之證詞，應非實在，有勘驗第一次接見當天錄音帶之必要，亦有測謊
    必要。
  被告己○○於原審及本院時之選任辯護人，先後為伊辯護略稱：
  (一)被告己○○認識被告乙○○僅於本件案發前二、三個月而已，而二二二號舢舨之
    船主為何人，被告己○○確不知悉，且僅知被告乙○○一直在使用與駕駛二二二
    號舢舨；又於案發前一日即九十二年八月二十五日下午間，被告乙○○駕駛二二
    二號舢舨搭載被告己○○自澎湖縣後寮港出港至外海釣小卷，乃迄至九十二年八
    月二十六日凌晨一時三十分許，被告乙○○駕駛二二二號舢舨在海峽中間線地帶
    海面自不詳船名之大陸漁船接載未經許可入境之大陸女子金光艷等十三人，被告
    己○○方知載運大陸女子非法入境乙事；益見被告己○○對於如何接駁大陸女子
    、駛往何地、上岸方式、輾轉接駁、甚或載運報酬如何計算、支付與分配及何人
    為幕後策畫指使者等乙節，俱非其所能或所可知悉。
  (二)二二二號舢舨由外海駛往臺灣內海通霄海域途中，約於九十二年八月二十六日凌
    晨三時三十分許適遇海巡隊（即俗稱保七）巡邏艇發現並追緝，嗣改派由海巡隊
    人員卯○○、謝宗承與傅裕兆等三人駕乘橡皮小艇追緝，被告乙○○所駕二二二
    號舢舨，逕向通霄海岸由西向東之方向駛進，嗣於同日四時許因橡皮小艇因絞觸
    接近海岸之漁網後不再追逐二二二號舢舨後，被告乙○○仍駛向岸邊方向之際，
    被告乙○○即已向舢舨上大陸女子金光艷等十三人告稱：等一下，船到岸邊沙灘
    時，要自行跳船．．等語（參見偵卷第四六二頁背面第八行至第九行）；嗣被告
    乙○○所駕駛二二二號舢舨舷外機與船身有「靠」（台語）一聲時，被告乙○○
    便再表示舢舨已到靠岸並要大陸女子一一下船，約不到二至三分鐘時間，舢舨上
    大陸女子金光艷等十三人即紛紛陸續跳船與落海；俟舢舨上尚有大陸女子五人尚
    懸吊在舢舨左舷之欄杆或保麗龍處而未完全落海前，被告乙○○乃將舢舨急駛轉
    彎甩尾駛向外海並駛往澎湖縣後寮港（參本院九十二年十一月四日審判筆錄所載
    被告己○○供述部分）。是以，被告根本不會亦不曾駕駛二二二號舢舨，自接載
    大陸女子非法進入台灣地區起，至外海駛向台灣沿海，及至遭保七巡邏艇與橡皮
    小艇追緝過程，乃至舢舨因碰觸擱淺及船舶停住後大陸女子紛紛下船落海之際，
    復至舢舨折返澎湖縣後寮港之期間，均由被告乙○○所駕駛並操控決定舢舨之行
    徑方向及行駛速度，此為被告乙○○自承無訛在卷（參本院九十二年十一月四日
    審判筆錄所載被告乙○○供述部分），被告己○○確無從置喙，遑論指揮乙○○
    駕駛舢舨如何行進與停泊等事宜。
  (三)證人即大陸女子金光艷、覃艷姬、巳○、甲○○、丑○、辛○○、戊○○等七人
    自警詢、偵訊時起至本院審理時之歷次陳述，顯不無誇大渲染，甚且伊等證述前
    後反覆不一，翻異與不符之處，洵有諸多疑議瑕疵，實難遽予採信（詳鈞院九十
    二年十月二十八日起至同年月三十一日止、同年十一月三日審判筆錄所載詰問證
    人即大陸女子部分）；甚者，證人即大陸女子金光艷等七人與被告己○○間雖前
    無認識與仇隙，唯於九十二年八月二十六日起，伊等七人收容相處一起與交談及
    知悉同舢舨上其他六名大陸女子發生溺水死亡事宜並協助指認死者後，伊等七人
    無不對於被告己○○之怨恨甚深，在本院行審判為交互詰問程序時，不時顯露敵
    意之態度及表現，是以伊等七人證詞之憑信性，殊值疑議。又被告己○○應無施
    以驅趕甚或拉、推等強制力之方式將舢舨上大陸女子金光艷等十三人推落入海，
    證人覃艷姬（最後一個下船者）於九十二年八月二十六日、同年九月二日警偵訊
    時仍供陳：船長要伊等快點下船，還罵被告己○○等語明確在卷（參偵二卷第四
    一七頁背面第二行至第三行、第四三七頁第十一行至第十三行）。至於證人丑○
    於本院九十二年十月三十日審理時指陳：伊為被告己○○自船右舷拉至左舷，並
    伊感覺應係被告己○○以手輕推伊背而落海云云（參本院九十二年十月三十日審
    判筆錄第五十頁、第五二頁至第五四頁），唯與伊於九十二年八月二十六日警偵
    訊時供證：「．．後來船長（應係指開船的人）就說有人在追，就叫我們下船，
    就大聲說快下去，隨後就用手腳將我們推下海．．」等語（參偵一卷第四一頁第
    四行至第六行；並參本院九十二年十月三十日審判筆錄第七五頁），顯有未合，
    自滋疑議。
  (四)按「不確定故意係指行為人對於犯罪構成事實無具體認識者而言；其中不確定確
    定故意，有對於結果無確定認識者，為未必故意（或間接故意），亦即即行為人
    雖預見構成犯罪事實之發生可能性，然仍決意實施其行為，導致不法構成要件之
    實現，或容任構成要件結果之發生，而其結果之發生並不違背其本意。」，有最
    高法院九十二年台上字第四七五三號判決，可資參照。被告己○○與被告乙○○
    間應無不確定殺人故意之共犯合意，蓋因：本案發生前，海巡署保七之警艇在追
    舢舨，當時被告乙○○駕駛舢舨就已向舢舨上大陸女子告知：船到岸邊沙灘時，
    要自行跳船等語，被告乙○○以相當嚴厲、急、兇之表示口吻，令舢舨上大陸女
    子根本無從提出反對或不從船長乙○○指示而得以不下船，被告己○○無從掌控
    、駕駛或指揮舢舨之行進，復因被告乙○○將舢舨停泊時即指示並催促大陸女子
    下船，自非被告己○○所能置喙，則被告己○○與被告乙○○間是否具有不確定
    殺人故意之共犯合意，顯非無疑。又，乙○○所駕駛舢舨之速度時速可達四十節
    （一節等同於一海浬，即一點八多公里），亦即一分鐘可達時速一點二多公里，
    五秒鐘時間可跑一至二百公尺，故被告己○○在本院九十二年十一月四日審判時
    供稱，其發現舢舨上尚有大陸女子五人尚懸吊在舢舨左舷之欄杆或保麗龍處而未
    完全落海前，有聽聞有大陸女子呼喊「踩不到底」，其向被告乙○○告知並表示
    應停船及救援，而與被告乙○○產生爭執，唯同時被告乙○○仍執意將舢舨急駛
    轉彎甩尾駛向外海，幾秒鐘時間被告乙○○所駕舢舨距停船處即愈離愈遠；自非
    被告己○○一己行為、能力及意志所能掌握或決定，亦足見被告己○○在預見本
    件可能死亡危險結果之發生時已盡其所能全力防止，而非消極容認可能死亡危險
    結果之發生。再，即使被告己○○應有使舢舨上大陸女子安全無虞之義務，唯其
    發現在舢舨上尚有大陸女子五人尚懸吊在舢舨左舷之欄杆或保麗龍處而未完全落
    海前，已一再向被告乙○○告知並表示應停船及救援，並與被告乙○○產生爭執
    ，唯同時被吉乙○○仍執意將舢舨急駛轉彎甩尾駛向外海，衡諸當時情狀、天色
    及不可預測等因素，顯已超過被告己○○之救助能力可及，自難期待被告己○○
    實施任何可能之救助行為。
  (五)按「刑法第十三條第二項之間接故意，係以構成犯罪事實之發生為前提，故現行
    刑法中，應無間接故意未遂犯之類型」，為最高法院八十九年台上字第六六０四
    號判決，可資參照。檢察官對大陸女子金光艷、覃艷姬、巳○、甲○○、丑○、
    辛○○、戊○○等七人未生死亡結果部分亦起訴論告被告己○○亦構成連續殺人
    未遂罪責，唯徵諸前開最高法院判決所示，容有未妥。即使，縱認被告己○○對
    於本案六名死者，仍應擔刑責，審酌被告己○○審判時之供述，其在舢舨期間對
  大陸女子良好並無虐待等情事，及被告充其量至多為「附從」而非「首謀」等一
    切情狀，論處被告己○○適當刑責，以端法制，如不分犯案情節輕重亦一律將被
    告己○○科處極刑或無期徒刑，實有未合，畢竟核諸被告之犯行及一切情狀，應
    屬罪不至死等語。
  (六)被告與被告乙○○並無殺人之犯意聯絡，因大陸女子覃豔姬九十二年八月二十六
    日、九月二日警訊，本院九十三年四月八日審理時均陳「船長要伊等趕快下船，
    還罵己○○」，果被告有共謀，何來遭乙○○痛罵。被告二人所駕之舢舨與被告
    寅○○等人所駕舢舨，搭載之大陸女子均係同一來源，葉某所駕駛者均存活逃亡
    ，被告等人所駕者卻有近半死亡，應係跳海時之水深不同所致，依被告等人警訊
    所供，舢舨並未擱淺，只是聽到舷外機之尾端有發出「靠」之聲音，當時船長乙○○即叫大陸女子下船，依該聲音，顯然已非常接近岸邊，對被告而言，當時雖
    非舢舨已上沙灘，應已非常接近岸邊，水深應無致死之虞。又最初落海水深縱因
    潮汐海浪關係，有一時淹沒口鼻之深度，然多數人向前划一、二次，均能得有踏
    腳站穩之處，顯然最初落水深度，應非得能致人於死深度，探究被告於九十二年
    十一月四日所述，最有可能致死之地方，應係被告乙○○掉轉船頭向外海駛去，
    因舢舨每秒有一、二十公尺之前進速度，故當調轉船頭向前急駛時，所有吊在船
    緣之大陸女子遭浪拍打而紛紛落水，其等落水水深絕非如前述初次落水時之深度
    ，縱精通水性之人，於距離海岸二百公尺以外之處能否順利游泳上岸，顯有疑問
    ，難以苛責被告。
  (七)被告雖有聽聞大陸女子呼救聲音，但被告非舢舨駕駛者，該舢舨亦已轉向外海，
    被告能否施以救援行為，尚有可議，且被告亦不會駕駛舢舨，無法取代被告乙○○駕駛，被告豈有任何之救援方法可施而不為施行者，顯無任何之期待可能性。
    該七位大陸女子，除丑○外，無人指稱被告以手推或拉之方式，致其等入海，被
    告因不配合般長之叫渠等跳海，始遭被告乙○○責罵，顯然被告並無於初此停船
    時，叫渠等跳海，被告縱受船長罵而要大陸女子跳海，亦係當時已到岸邊。船上
    僅有被告及船長，何人推丑○落海，應甚明確，渠於審理時指稱係被告，於警訊
    、偵查中卻隻字未提，顯與情理相違。果如丑○所言，被告將渠從舢舨左側拉至
    右側，當時所施力道並不會很大，果丑○真不願下海，應是聽聞被告等人令渠下
    水時，即生抗懼之念，豈有輕易即為被告拉至左側船邊，如何能為被告於未注意
    之情況下，遭被告輕推背部即為下水，此顯與常情有別。況當時舢舨遭警艇追逐
    ，眾人心有畏懼，多有慌亂，當被告乙○○聽聞船舵有「靠」一聲時，以為已近
    岸邊，即呼喝大陸女子跳海游水上岸，眾女子準備跳海時，因有推擠，有人要跳
    ，有人不跳情形下，顯可能係因此遭自己人拉擠而下，非得盡指係遭被告推落水
    中，是被告應無殺人之舉，爾後之未為救治行為，係當時舢舨業已離開岸邊已遠
    ，大陸女子散落多處，被告一人無力一一救援，況依當時情況，亦無期待可能被
    告能跳海救援。
二、依被告乙○○先後辯解：(一)舢舨停泊處離岸僅數公尺，水深至多僅及腰部。(二)大
    陸女子都是自己跳下舢舨。(三)都有安全上岸，後來為何溺死不知道。(四)並無殺人
    犯意云云。被告己○○先後辯解：(一)舢舨停泊後，水深及胸。(二)自己並沒有推逼
    大陸女子跳海，乙○○則有催逼大陸女子跳海，並推落部分女子。(三)乙○○並於
    覃艷姬及另外四位大陸女子吊掛於左舷時，仍啟動馬力加速轉彎向外海駛離，以
    致吊掛於左舷覃艷姬及另外四位大陸女子因之掉落海中。(四)伊無力阻止乙○○之
    行為。(五)伊亦無法救助落海之大陸女子。(六)並無殺人犯意云云。從而，本件殺人
    部分，有待釐清查證之事實，厥為：
    (一)二二二號舢舨停泊處，喊叫大陸女子跳海位置及水深？
    (二)被告乙○○辯稱二二二舢舨停泊前有擱淺，是否屬實？
    (三)被告乙○○、己○○，有無共同催逼喝令推拉大陸女子跳海之不法行為？
    (四)被告乙○○有無於大陸女子吊掛左船舷之際，仍加速駛離停泊地點，以致大陸
      女子紛紛落入較深海域？
    (五)被告乙○○、己○○，有無殺人犯意？
    (六)二二二號舢舨存活大陸女子，即證人覃艷姬等七人有關落海情節之證詞，是否
      可信？
    (七)被告乙○○、己○○二人辯解，暨其等選任辯護人辯護意旨是否可採？
三、茲臚列待查證之各項事實，敘述如後。
    (一)有關二二二號舢舨停泊處，喊叫大陸女子跳海位置及水深？
      １、被告乙○○於九十二年十月二十一日原審勘驗通霄火力發電廠南方海域時
          ，先是指稱當時舢舨停泊處，喊叫大陸女子下船處是靠近通霄火力發電廠
          附近，但經以交通工具載往其所指位置時，卻又改陳：應係靠近大陸女子
          指認上岸位置之附近，爰再繞回原出發處（即大陸女子陳明上岸處海岸附
          近，如勘驗現場照片編號一、二、三及四所示，附於勘驗筆錄之後），再
          指明舢舨停泊處，係距在場大陸女子五名指認上岸地點往南約二百公尺之
          海邊往西不遠處（嗣經測量實際距離為167.7 公尺，即自編號二照片所示
          ，刑警所站立位置拉線至廢棄木船的距離，至刑警所站立位置至當日海岸
          線位置即受命法官與被告乙○○站立處位置，大約十公尺左右），有當日
          勘驗現場筆錄及編號一、二、三、四之照片在卷足稽。茲被告乙○○所指
          ，二二二號舢舨停泊處與海岸不過為數公尺左右（約十公尺），二二二號
          舢舨停泊處與海岸沙丘廢棄木船距離，亦不過為167.7 公尺，且水深僅及
          測量人員之腳踝、小腿處，有勘驗現場照片編號二附卷足證（按勘驗現場
          之日期及時間上午十一時許，係經院檢辯三方在台中第三海巡隊會議室，
          請教在場之巡邏艇艇長黃文哲等人有關潮汐問題，以該日潮汐與案發當日
          之潮汐較為類似而擇定），衡量此種水深，一般正常成年人在上，行走一
          、二分鐘即可抵達岸邊，應無足致溺水之危險，此觀比對勘驗現場之所有
          照片即明，是被告乙○○所指舢舨停泊處，是否真實，顯有疑義。
      ２、落海大陸女子巳○等五人所指認位置，即被告乙○○所指位置往北約二百
          公尺距離之海岸（參見勘驗現場照片編號一、二，附於勘驗筆錄之後），
          對照以觀（參見原審92.10.21通霄五南里海灘勘驗現場照片冊(二)黃色皮，
          編號一至編號二十四），發現：大陸女子巳○等五人所指海域有下述情況
          ：(1)海水顏色深邃，顯非「淺灘」。(2)勘驗現場當日，經隔離五名大陸女
          子（巳○、甲○○、戊○○、程妹及辛○○）指認落海及上岸位置之結果
          ，發現五人指認落海上岸之位置，大致相同，有當時拍攝之照片多幀可資
          參照（參見原審92.10.21通霄五南里海灘勘驗現場照片冊）。再者，(3)勘
          驗現場大陸女子指認位置，當時適有漁夫在指認位置方圓數公尺內收網捕
          魚，其離岸邊不過十來公尺，水深已達腰際，有照片在卷足參，暨(4)考及
          本件搭乘二二二號舢舨十三位大陸女子中，有六位因溺水窒息死亡（參見
          法務部法醫研究所屍體鑑定書，附相驗卷宗末尾），二位（金光艷及覃艷
          姬）漂浮海面許久，經警撈救始獲重生，其中覃艷姬幾乎九死一生，經住
          院插管治療始存活以觀（參見覃艷姬於原審中之證詞及童綜合醫院診斷證
          明書），足見被告乙○○所駕舢舨當時停泊處，絕非勘驗當日所指之淺灘
          處，應以存活證人即巳○等五人指認之上岸位置，面向海洋之附近為落海
          處，與查證之事實，較為相符。至死者及七位證人等實際落海位置，離岸
          多遠乙節，因當時天色昏暗，且海岸有漲退潮問題，如欲確實掌握距離，
          實有實際之困難。
      ３、惟查，參照證人卯○○等人發現屍體及覃艷姬位置，約距岸邊二百公尺左
          右（參見行政院海岸巡防署海洋巡防總局第三海巡隊洋局三偵字第０９２
          Ｆ００３３０７號函，檢附PP5002號巡邏艇航行日誌之記載，原審卷一第
          六七至七二頁），暨參考存活之大陸女子即證人巳○，證述花費三十分鐘
          始上岸（參見原審卷一第三九四頁之92.10.29筆錄紙頁64頁）、甲○○所
          證述游了一段時間始上岸（參見原審卷一第四０六頁92.10.29筆錄紙頁76
          頁），可見被告乙○○舢舨停泊處，絕非只有距岸數公尺而已，應有一段
          相當距離，至少約有五十公尺至一百公尺之遠，甚為明確。本院審理時，
          再向臺中第三海巡隊函查，該隊監控時之錄影資料及雷達鎖控資料檢送到
          院，以利查明案情，並據該隊覆函載稱：因天色昏暗，無拍攝到當時查緝
          畫面，艇上之雷達監控資料因無法保存及輸出列印，無法併卷附送，僅能
          提供艇上所裝設之衛星定位船位控管系統航跡圖，以證當日船位等情，有
          該隊九十三年三月二十三日函文可憑（參見本院卷二第三九頁），佐以證
          人辰○○、卯○○於本院證稱查緝當時之情況等情，益見本案因受地形所
          限，及雷達設備無法儲存列印，以致無法掌握被告二人所駕舢舨停泊地點
          ，已極明顯，惟依上各情，亦堪認定如上，是被告乙○○選任辯護人聲請
          本院再函查該雷達型號，經本院函查後，仍難為被告之有利認定，自無再
          調查該情事必要，附此敘明。
      ４、大陸女子落海位置之水深問題，如依被告乙○○所指舢舨停泊處位置水深
          ，尚不及膝蓋，原審時，被告乙○○改稱當時水深及大陸女子腰際云云，
          惟無論水深及膝或腰部，衡情以觀，就勘驗當地海域之體驗，一般而言，
          當無發生溺水事件之危險，參諸本件前開證據資料顯示，被告乙○○所指
          之水深，顯與查證之事實不合，難以輕信。對此，欲求客觀之水深資料，
          自應以舢舨上之扣案設備，最為客觀，惟依本院函請證人臺中港務局人員
          陳慶昌、袁建中到院作證結果，扣案之設備無從解讀，被告乙○○亦供稱
          該水深儀等設備，無儲存列印功能等情在卷（參見本院卷一第二一八至二
          二四頁），此途徑自已無從查證。退而求其次，僅能求諸落海存活之大陸
          女子即證人覃艷姬、金光艷、巳○、甲○○、戊○○、程妹、辛○○等人
          ，有關證述描述落海當時海水深度之對照說明。茲查，證人覃艷姬等人或
          謂落海當時踩不到底，或謂水達口鼻等不一而足，但渠等之描述無一低於
          胸部以下，經原審當庭測量渠等之身高，及參考交互詰問時渠等回答水深
          高度，暨被告己○○於原審詢問被告程序末了，供陳當時水深應係達大陸
          女子胸部之位置等情，佐以證人即該七位大陸女子於本院接受交互詰問時
          之證詞（參見本院卷二第一０六至一四三頁），綜合以觀，本件大陸女子
          落海位置之深度，應介於一百二十公分（胸部）至二百公分（滅頂）之間
          ，已極明顯，要堪認定，被告選任辯護人於本院空口否認有該深度，自非
          可採。又一般人處在此種海水深度，且伴有浪淘，海浪也必然增加深度，
          當不可能一直保持一百二十公分之深度，亦即一百二十公分之水深，如遭
          遇海浪，其深度自應再加計浪高，此時深度可能立即升高至一百五十公分
          ，甚至更高或滅頂危及生命之深度，其危險性自不能與一般相同深度，且
          風平浪靜之水池相較，從而，此種水深，足以使人溺水而窒息死亡，洵堪
          認定，不容被告二人嗣後所辯而卸責。且被告乙○○選任辯護人，於本院
          請求勘驗現場云云，然原審已勘驗過現場，而現場腳印，亦已破壞，無從
          重建，且被告二人至今，就該舢舨停泊地點，亦堅不吐實，本院因認無再
          勘驗必要，附此載明。
    (二)被告乙○○辯稱二二二舢舨停泊前有擱淺，是否屬實？
      １、對此，被告乙○○辯稱因擱淺才叫大陸女子跳船云云，惟經原審遍查二二
          二號舢舨，並無底部擱淺碰撞凹陷之痕跡，有原審92.10.15至台中港勘驗
          舢舨照片冊編號一至編號二十附卷足稽，證人巳○等七人亦一致證稱並無
          擱淺等情在卷，證人巳○等七人證詞，核與被告己○○於原審詢問被告程
          序末了所為供陳，舢舨沒有擱淺，只有打到舷外機之尾端突出舵而已等語
          相符，是證人巳○等七人，既經隔離始進行交互詰問，與當時禁見之被告
          己○○，自無勾串可能，渠等所證「舢舨未擱淺」，依上各情，自堪採信
          ，是被告乙○○前開所謂因舢舨擱淺，才叫大陸女子跳船云云，顯與查證
          之事實不符，難以輕信。
      ２、本院審理時，覃艷姬等七位大陸女子，亦證稱渠等落海之前，並未感覺有
          船擱淺情事等情在卷，證人陳慶昌、袁建中二人於本院九十三年三月八日
          調查時，亦到庭證稱：依原審勘驗時之相片，難以認定該舢舨所留痕跡，
          是否新痕云云在卷，證人袁建中甚且證稱「（假設可以看到實體，你們可
          以判斷出碰撞的時間點）我們沒有辦法，要的話可能要找造船技師，他們
          當初造的底是什麼樣的底，還要看當初的凹陷是怎麼樣的情形，我們基本
          上看頂多能說有摩擦」云云，被告乙○○當庭亦陳稱「（有沒有技師的簽
          證）應該沒有，只是有個牌而已」云云（參見本院卷一第二二七、二二八
          頁），是依舢舨現狀，既難以鑑認該碰撞即係擱淺之新痕，則被告乙○○
          及其選任辯護人堅稱舢舨停泊前，確有擱淺情事，不足採信，從而，被告
          乙○○企圖以舢舨擱淺，表示舢舨已近岸邊，資以證明大陸女子跳海當時
          ，水深不深之掩飾罪行心態，甚為灼然。
    (三)被告乙○○、己○○二人，有無共同催逼喝令推拉大陸女子之不法行為？
      被告乙○○、己○○二人，雖於偵審中，均否認有催逼喝令推拉等行為，被告
      乙○○並辯稱：是大陸女子於舢舨靠近岸邊之際，自行下船，並無催逼云云，
      被告己○○於原審時，原先亦附和被告乙○○辯詞，陳稱其等二人無催逼喝令
      行為，嗣於原審時翻異前詞，供稱被告乙○○有催逼喝令推拉行為，甚至還有
      大陸女子吊掛左舷之際，仍加速往外海方向駛離之行為，促使大陸女子跳船、
      落海情形等語（參見原審卷二第三三０頁，九十二年十一月四日審理筆錄三八
      頁以下），則被告己○○翻異前供，是否可信，堪採為不利於被告乙○○證據
      資料，即有論述必要。經查，被告乙○○所駕駛二二二號舢舨載運之大陸女子
      十三人，其中，王莉等六人死亡，巳○等七人存活，被告寅○○所駕駛五七四
      號舢舨載運之大陸女子十三人，均安全上岸，除經所有大陸女子二十人，分別
      指認船長及船員明確在卷外，並經原審法官提示大陸女子指認渠等所搭之舢舨
      、船長及船員之筆錄卷證資料，被告乙○○、己○○，均表示無意見明確在卷
      （參見原審卷二，九十二年十一月四日審理筆錄八頁、十頁、十二頁、十四頁
      ），是本案僅有被告乙○○所駕二二二號舢舨之大陸女子十三人發生溺水事件
      ，洵堪確認。又依搭乘二二二號舢舨存活之大陸女子即證人覃艷姬等七人警詢
      、偵查中（含相驗卷）、原審及本院審理時，交互詰問有關如何落海過程筆錄
      要旨（詳如附件證人覃艷姬等七人及被告己○○警詢、偵訊及原審筆錄內容要
      旨對照表，另參見本院卷二，九十三年四月八日審理筆錄），均一致證稱船長
      即被告乙○○及助手（船員）即被告己○○，分別有催逼喝令跳海等情明確在
      卷（證人指述筆錄位置，參見判決理由欄乙第三項之(六)，有關證人覃艷姬等七
      人，關於落海情節是否可信，查證事實項下筆錄位置之整理），以下分別就證
      人覃艷姬等七人，於偵查及審理中證稱內容，整理如下：
    １、依證人丁○○上開證詞內容可知：伊於九十二年八月二十四日某時，自大陸
        福州市石獅附近海灘，先搭乘小船，於三小時後，再換搭一艘較大之漁船。
        第二艘漁船在海上航行一天一夜後，於九十二年八月二十六日凌晨一時許，
        有二艘舢舨至某不詳海域，抵達此艘漁船載運大陸女子。證人丁○○與巳○
        、丑○、戊○○、甲○○、覃豔姬、及業已死亡姓名年籍不詳自稱「張可」
        之「編號六」女子等十三人，換搭二艘中較晚出發之舢舨，並由被告乙○○
        所駕駛、被告己○○為船員之「二二二號舢舨」，往臺灣地區航行，在此過
        程中，僅於第二艘漁船上與覃豔姬共喝一碗粥，及於舢舨上喝一盒（紙包裝
        ）茶。於所搭舢舨航行至接近臺灣海岸之際，為臺灣之警艇自後追緝，船長
        說等一下到前面就跳下去。船長旋將舢舨往岸邊疾駛，然後稍停、馬達空轉
        ，並無碰撞或擱淺的感覺，沒有開船的那個人，以緊張及很急口氣，叫伊等
        大陸女子跳下舢舨，當時伊與其他同伴說不會游泳，但船長、船員說那裡不
        深可以踩到底站起來。伊雖不會游泳，然相信船長、船員的話，首先自舢舨
        船頭往下跳，當時船尾約有六人，其餘的人在船頭。但跳至海中時，發覺海
        水冰冷，深達眼睛之處，且立即喝到海水（經當庭諭知測量身高之結果，證
        人丁○○身高為一百五十三公分，自腳底至眼睛之高度為一百四十二公分）
        ，亦即證人丁○○指證落海時，海水深度約為一百四十二公分。伊旋即自海
        底往上衝，但因沒學過游泳，一動就嗆到海水，乃左手抱著隨身攜帶之背包
        ，右手自然下垂，雙腳自然伸直，在海面上漂浮。於落海後不久，左右手各
        摸到一個屍體的頭部，且舢舨業已開走。伊漂浮海面一陣子後始呼救，但迄
        至九十二年八月二十六日上午十一時許，方為警方救上岸，並送至醫院急救
        ，始幸免於難，醒來時已經十二點多。伊果知跳下舢舨會踩不到底，即不敢
        往下跳等語。
    ２、依證人覃艷姬上開證詞內容可知：覃艷姬於九十二年八月二十四日晚上十時
        許，自大陸福建省石獅附近海灘，先搭乘小漁船，然後再換搭一艘較大之漁
        船。於九十二年八月二十六日凌晨，有二艘舢舨至某不詳海域，至此艘較大
        漁船載運大陸女子。伊與辛○○、丁○○、甲○○及業已死亡姓名年籍不詳
        身穿草莓點上衣之編號三之女子、業已死亡編號四之王莉、業已死亡自稱「
        張可」（音同）之編號六之女子等十餘人，換搭較晚一、二分鐘出發，由被
        告乙○○所駕駛、船員為被告己○○之「二二二號舢舨」，往臺灣地區航行
        ，在此過程中，僅於第二艘漁船上與丁○○共喝一碗粥、喝一點水。殆所乘
        舢舨航行至臺灣海域之際，為臺灣之巡邏艇自後追緝，船長即加速航行。被
        追緝後不到十分鐘許，船長將舢舨停下，其間並無擱淺或碰撞的感覺，當時
        看不到陸地，亦不知海水有多深，但感覺仍很深。船長即被告乙○○、船員
        即己○○二人，均以暴躁且不容置疑之語氣大聲呼喊：「趕快跳下去、趕快
        跳下去」、「快一點啦」、「趕快啦」等語，催促伊與其他大陸女子跳下舢
        舨。被告乙○○之口氣較為凶悍，於此之際，伊一直喊說「我不會游泳怎麼
        辦」，其餘大部分大陸女子亦喊「我不會游泳」，被告乙○○即說「不會啦
        」，亦即海水不會很深之意。此際，有大陸女子陸續落海，船員即被告己○○有碰觸其他同伴，但不知是協助下舢舨或是推。伊係因被告乙○○之凶悍
        催逼，復站在其身後，又因體力不繼、不會游泳，以及同伴亦呼喊不會游泳
        等緊急情況而驚慌失措。覃豔姬之雙手抓住船舷欄杆，由蹲姿改為站起，但
        舢舨因海浪衝擊而搖晃，甲板上有海水打上而濕滑，且又未穿鞋子，忽重心
        不穩，整個人被甩出舢舨左舷。伊是大陸女子之中，最後下舢舨之人，這段
        期間，亦不過是二、三分鐘之光景。但因伊非自願落海，雖然身體已在左舷
        外側，仍緊抓船舷欄杆不放，於剛被甩出去時，還在叫「我不會游泳」，懸
        掛在左舷時，仍在哭叫「我不會游泳」，當時還有一位後來已死亡，身穿草
        莓點上衣、自木船上即常哭泣之編號三之女子，抱著伊之雙腳膝蓋位置，也
        在哭喊「我不會游泳」。但被告乙○○、己○○並未搭理，仍將舢舨加速開
        走，伊在緊抓欄杆不久，即遭海浪衝擊後落入海中。與編號三之女子落海後
        ，編號三之女子力氣非常大，將伊壓下海底，伊因同須掙扎冒出海面呼吸，
        因之彼此互相拉扯不敢放手，復因海水浮力，形成自己在下將編號三之女子
        抱住後往上舉之狀態。當伊張開眼睛之一瞬間，感覺甚澀，瞥見往上衝高之
        呼氣泡泡，而且稍微一鬆手，即聽到編號三之女子喊救命，有嗆水，海水深
        達渠之身高（經當庭測量為一公尺六十一公分）加上編號三之女子半個身子
        之深度。伊與編號三之女子拉扯後不久即分開，然後即在海面上漂流，自己
        身體很虛弱，都沈在海裡，一直嗆水，呼吸困難，感覺很冷，腦海裡想著「
        我一定要撐下去」。在海中載浮載沈約二個小時，在天色已亮後，始為海巡
        人員之橡皮艇發現救起，經送醫急救，因肺部積水，需插管治療，始倖免於
        難，並住院一星期後方出院等情事。
    ３、依證人巳○上開證詞內容可知：巳○於九十二年八月二十四日晚上十時三十
        分許，自大陸福建省福清縣三山附近海灘，先搭乘小漁船，然後再換搭一艘
        較大之漁船。於九十二年八月二十六日凌晨，有二艘舢舨至某不詳海域，達
        此艘較大漁船載運大陸女子。巳○與辛○○、丁○○、甲○○、丑○、戊○○及業已死亡姓名年籍不詳身穿草莓點上衣在第二艘船及舢舨上常哭泣之編
        號三之女子、業已死亡編號四之友人王莉、業已死亡編號五之徐英、業已死
        亡自稱「張可」之「編號六」女子等十三人，換搭較晚出發，由被告乙○○
        所駕駛、被告己○○為船員之「二二二號舢舨」，巳○蹲坐於船長駕駛座左
        側，往臺灣地區航行，在此過程中，僅於第二艘漁船上吃一碗稀飯，於舢舨
        上喝一瓶礦泉水，且巳○業有嘔吐，精神疲憊之狀態。此二艘舢舨於海上航
        行一陣子後，有停下來，另一艘舢舨上之被告子○○，曾大叫說「你們那艘
        船上的人別轉過頭來，我要上廁所」，巳○忍不住就轉頭過去看了一眼，發
        覺被告子○○正在解褲子。巳○所搭乘之舢舨航行至臺灣海域，在左前方看
        見一排柱子，距岸邊多遠尚無法知悉之際，為臺灣之巡邏艇自後追緝，船長
        即加速航行，並叫渠等「趴下」，巳○順勢往後躺，靠在一位同伴之大腿上
        ，面朝船尾。於被追緝約三、五分鐘後，船長將舢舨停於離岸邊很遠之處，
        當時並無擱淺或碰撞的感覺，也看不清岸邊景物，更不知海水有多深之際。
        此時，船長即被告乙○○、船員即己○○二人，均以急躁語氣呼喊：「快跳
        下去、快跳下去」等語，催促證人巳○等大陸女子跳下舢舨。當時證人巳○
        及其餘許多同伴，都說「不會游泳」，船長即說「你們必須下去才能逃命，
        等一下會有人來救你們」。證人巳○不知水深如何，且亦未脫離游泳圈游泳
        ，內心害怕，根本不敢跳海。惟於其起身坐起來，半蹲半站、面向大海，並
        透過船舷上之欄杆，發覺距舢舨約三公尺之處，已有同伴落海，並喊「我不
        會游泳，救命啊」，自己亦跟著喊「我不會游泳，不下去」，話語未結束之
        際，即為他人一手抓住左手臂，一手在渠背部左上方，將之推下舢舨，巳○
        被推之際回頭一望，看到船長即被告乙○○在推。巳○被推落海之際，本能
        的要抓住船，但抓不到，落海後發覺海水很涼，腳掌踩不到底，腳尖碰到硬
        物，但不知是何物，海水到達鼻孔之位置（經當庭測量證人巳○之身高為一
        五七公分，自腳尖墊起至鼻孔之距離為一五二公分，換言之，即知證人巳○
        指證為被告乙○○推下舢舨落海之際，海水深度約為一五二公分，但旋即因
        海浪衝擊將證人巳○之頭頂淹沒，海水深度即達一百五十七公分以上），伊
        高喊「快救我，我不會游泳」，但未獲回應。嗣海水衝過來，漫過伊頭頂，
        使伊喝到海水，旋即踩不到海底。伊以腳部踢水，手部划水用力掙扎游泳，
        避免身體下沉，海水有時冒過頭部，有時在水面上換氣，約過十分鐘左右，
        腳方能踩到海底，然後墊著腳往前走，手在上面划水，慢慢移動上岸，前後
        約有半小時，一上岸即全身乏力，倖免於難等情。
    ４、依證人甲○○上開證詞內容可知：甲○○於九十二年八月二十四日晚上某時
        ，自大陸福州市某海灘，先搭乘小漁船，然後再換搭一艘較大之木船。於九
  十二年八月二十六日凌晨，有二艘舢舨至某不詳海域，至此艘漁船載運大陸
        女子。甲○○與辛○○、丁○○、巳○、丑○、戊○○、業已死亡編號一之
        曾小麗、業已死亡編號二之江敏、業已死亡姓名年籍不詳身穿草莓點上衣在
        第二艘船及舢舨上常哭泣之編號三之女子、業已死亡編號四之王莉、業已死
        亡之「編號六」女子等十三人，換搭較晚出發，由被告乙○○所駕駛、被告
        己○○為船員之「二二二號舢舨」，甲○○坐於靠船長駕駛座之冰箱旁，往
        臺灣地區航行，在此過程中，僅於第二艘漁船上吃一碗稀飯。其所搭乘舢舨
        航向臺灣海域之際，為臺灣之巡邏艇自後追緝，船長即加速航行，並與船員
        叫甲○○及大陸女子「趴下」。舢舨上之大陸女子雙手緊抓欄杆，甲板上很
        滑，舢舨在海面上顛簸，大陸女子雙手抓得沒有勁力。被追緝約十至二十分
        鐘後，船長將舢舨速度放慢，於離岸邊尚不知多遠、看不到陸地，亦不知海
        水有多深之海域。船長即被告乙○○、船員即己○○二人，均以緊急催促之
        語氣喝令大陸女子：「快跳、快跳下去」等語，催促所載之陸女子跳下舢舨
        。但其後面後來溺斃之大陸女子抓著冰箱，不願意跳，旁邊的大陸女子說不
        會游泳。其雖會游泳，然未曾在海中游過泳，但在被告乙○○、己○○之催
        促下，無暇細想是否可踩到海底即跳下舢舨。甲○○於落海之際，方發覺踩
        不到海底（經當庭測量證人甲○○之身高為一五九公分，自腳至眼睛之高度
        為一四九公分，換言之，即知證人甲○○指證落海之際，海水深度約高於一
        百五十九公分以上），當海水漫過頭頂，喝了數口海水，幸因經常於淡水中
        游泳，知悉水性，立即在海中夾水數次，往上划數次後，方能踩到一點底沙
        ，此時海水深度雖到其眼睛部位，但海浪仍可漫過頭頂，游到較淺灘處時，
        聽到有人喊「救命、救命、我不會游泳」，此時，其雖已無多大體力，但為
        了逃命，仍用盡最後力氣掙扎。後來，與同伴戊○○、丑○、辛○○等人，
        互相幫忙、扶持後一起行走上岸，始倖免於難等情。
    ５、依證人丑○上開證詞內容可知：丑○於九十二年八月二十四日下午一時許，
        自大陸福建省福清縣不知名海灘，先搭乘小木船，約於同年八月二十五日凌
        晨三時許，再換搭一艘較大之木船。於九十二年八月二十六日凌晨十二時許
        ，有二艘舢舨至某不詳海域，至此艘較大木船載運大陸女子。丑○與辛○○
        、甲○○、戊○○、業已死亡編號一之曾小麗，業已死亡編號二之友人江敏
        、業已死亡姓名年籍不詳身穿草莓點上衣在第二艘船及舢舨上常哭泣之編號
        三之女子、業已死亡姓名年籍不詳編號六之女子等十三人，換搭較晚出發，
        由被告乙○○所駕駛、被告己○○為船員之「二二二號舢舨」，其坐於舢舨
        前面右側箱子旁邊，冰箱的斜前方，往臺灣地區航行，在此過程中，因暈船
        未吃任何食物，亦未喝水，體力不佳、精神疲憊。二艘舢舨於海上航行二個
        多小時後，為警艇自後追緝，隨即分開，約幾分鐘後，船長、船員說「等一
        會船停下來，你們就往下跳」，舢舨上有大陸女子說「不會游泳」。然後舢
        舨慢慢往前開，約與沙灘呈平行位置，沒有感覺到碰撞或有擱淺之情形，有
        同伴在左舷跳水。此時，丑○蹲於右舷處，雖會游泳，但天黑不知水深，且
        未曾在海中游泳，不知是否能游上岸，根本不敢跳水。惟丑○旋為被告己○○拉起至左舷中間，沒有欄杆之處，右腳跨於船邊凸起之台階，雙手仍抓住
        欄杆，復為被告己○○以手掌自渠背部推下掉落於海中。其剛接觸海面時，
        係頭部朝下，有喝到海水，旋即在海中翻身往前划，但腳部碰觸不到海底（
        經當庭測量證人丑○之身高為一六二點五公分，自腳尖墊起至鼻孔之距離為
        一五六公分，換言之，即知證人丑○指證為被告己○○推下舢舨落海之際，
        海水深度約高過一六二點五公分以上，嗣證人丑○向前划動數下後，腳尖墊
        著可接觸到海底，海水深度到達渠鼻子，仍深達一百五十六公分），其向前
        划了數下之後，腳尖墊起，方可踩到海底，海水到達鼻子部位，當時舢舨仍
        在原處，但因嗆水沒有喊「救命」。然後往前走，再游，惟因二天沒吃、沒
        喝，體力不繼，當海水到達渠腹部時，已經沒力氣走不動，適見前面有同伴
        ，即喊「能不能等等我」，此時，距其約「證人席」至「法官席」遠之一位
        同伴，回頭過來拉自己。當時，有聽到兩個人的聲音，第一個「喊救命，我
        不會游泳」，第二個喊救命、救命，但回頭一看，海面漆黑，看不到任何東
        西。然後包含丑○有四人，最遠之距離是自「證人席」至「法官席」，四人
        相互扶持先後到達岸上，至此，在海中本已走不動之丑○始倖免於難。自己
        估計自被推落海之處至海灘，約有二百公尺左右等情。
    ６、依證人辛○○上開證詞內容可知：辛○○於九十二年八月二十四日凌晨某時
        ，自大陸福建省福清縣附近海灘，先搭乘小木船，一小時後，再換搭一艘較
        大之漁船。一天一夜後，於九十二年八月二十六日凌晨，有二艘舢舨至某不
        詳海域，至此艘較大漁船載運大陸女子。辛○○與丁○○、甲○○、丑○、
        戊○○、業已死亡編號一之曾小麗、業已死亡編號二之江敏、業已死亡姓名
        年籍不詳身穿草莓點上衣在第二艘船及舢舨上常哭泣之編號三之女子、業已
        死亡編號四之王莉、業已死亡編號五之徐英等十三人，換乘被告乙○○所駕
        駛、被告己○○為船員之「二二二號舢舨」，辛○○坐於船長駕駛座左後方
        之白色箱子旁，面向大海，往臺灣地區航行，在此過程中，未吃東西，僅於
        舢舨上喝一瓶礦泉水，精神業已疲憊。而此二艘舢舨於海上航行一陣子後，
        可看見臺灣海岸許多燈光，距岸邊多遠尚無法知悉之際，為臺灣之巡邏艇自
        後追緝，船長即被告乙○○加速航行，另一艘舢舨即另朝八字形分開。被告
        乙○○所駕之「二二二號舢舨」被追緝一陣子後，被告乙○○將舢舨往岸邊
        開，停於離岸還有一段距離時，並無擱淺或碰撞的感覺，被告乙○○以很兇
        及大聲之語氣喝令大陸女子下船，當時證人辛○○及其餘同伴三、四人，都
        說「不會游泳」，被告乙○○即說「水不深，不會淹死人」。其雖知手、腳
        如何拍打水面，但不會換氣，泳技生疏，僅略知水性，辛○○身體半蹲，雙
        手抓住欄杆，根本不敢跳水，且聽到有人喊「救命」，但不知道是從舢舨上
        或海面上傳來。此時，船員即被告己○○在駕駛座左前方，而業已離開駕駛
        座之船長即被告乙○○，在證人辛○○背後，以手掌往外推，證人辛○○即
        頭朝下，腳在上落入海中，落海時感覺很冷、體力不好，剛開始踩不到海底
        （經原審當庭測量證人辛○○之身高為一五八公分，自腳尖墊起至肩膀、頸
        部間之距離為一四○公分，換言之，即知證人辛○○指證為被告乙○○推下
        舢舨落海之際，海水深度約在一五八公分之上，嗣證人辛○○拍打海水往前
        划動數下後，以腳尖碰觸到海底時，海水深度仍達一百四十公分），辛○○
        幸因略知一點水性，以手腳亂拍，游了數下後，試著將腳放下去，腳尖墊在
        海底，海水到達渠之肩膀與頸部之間。當其之頭部可穿出海面時，看見證人
        甲○○，即與證人甲○○往前走。斯時，證人丑○在後面喊「拉拉我」，其
        即回頭，並拉證人丑○一把，此時，並看見舢舨轉彎開離，邊開仍續有人落
        海，但不知是為何人及如何落海。然後證人甲○○、戊○○在前，證人丑○
        及自己走在後，一路保持如此之距離四人共扶持先後上岸，始倖免於難，前
        後約花了五、六分鐘之時間，自落海至岸上這段路程，估計約有二百公尺等
        情。
    ７、說明證人戊○○證詞之前，先敘述法院對證人戊○○證詞之態度。茲按證人
        之證詞，前後雖稍有參差或矛盾，事實審非不可本於經驗法則，斟酌其他情
        形，作合理之比較，定其取捨；即供述證據，關於基本事實之陳述，果與真
        實性無礙而認為真實者，仍非不得予以採信，非謂一有不符或矛盾，即認其
        全部為不足取（參照最高法院九十一年度台上字第五七四二號判決意旨）。
        據此，證人戊○○所受教育有限，生活經驗更缺乏，其閱讀中國大陸之簡體
        文章已成問題，看數字之時鐘亦僅能知其大約，更遑論對於台灣事務或對話
        的理解能力有多少，甚且其所稱「會不會游泳？」、「有無到游泳池游泳？
        」之定義，竟係去過二次，水槽，可以二人游泳之水槽。是故，依其歷經警
        詢、偵查、審及本院審理數次詢問，就細節部分縱然前後或有些微出入，亦
        不能因之遽謂其就影響生命之重要事項之證詞均非可採。是依證人戊○○之
        上開證詞可知：戊○○於九十二年八月二十四日晚上十時許，自大陸福建省
        附近海灘，先搭乘小木船，再換搭一艘較大之漁船。一天一夜後，於九十二
        年八月二十六日凌晨三時許，有二艘舢舨至某不詳海域，至此艘漁船載運大
        陸女子。戊○○與甲○○、丑○、辛○○、業已死亡編號一之曾小麗、業已
        死亡編號二之江敏、業已死亡姓名年籍不詳身穿草莓點上衣在第二艘船及舢
        舨上常哭泣之編號三之女子、業已死亡編號五之徐英（坐於開船的凳子皮箱
        上）、業已死亡姓名年級不詳編號六女子等十三人，換乘被告乙○○所駕駛
        、被告己○○為船員之「二二二號舢舨」，戊○○坐於船長駕駛座上，背對
        駕駛座，面朝船尾，船長即被告乙○○站著駕駛舢舨，往臺灣地區航行，在
        此過程中，戊○○沒有吃東西，僅於舢舨上喝一點水。被告乙○○所駕之舢
        舨於海上航行一陣子後，離臺灣海岸不遠處，為臺灣之巡邏艇自後追緝，船
        長即被告乙○○很大聲的叫大陸女子快點下船，當時有人說不會游泳，船長
        即被告乙○○說「水不深，不會淹死人」。證人戊○○雖曾游泳，但不會換
        氣，泳技生疏，身體半蹲、半站之際，根本不敢跳水。此時，船長即被告乙○○，在證人戊○○背後，一手抓住頭髮，一手往胳臂及腿部間之身體部位
        推，其被推之後，上腹部碰觸到欄杆，但未受傷，頭部朝下，腳在上落入海
        中（經當庭測量證人戊○○之身高為一五四公分，自腳至嘴巴之距離為一三
        六公分，換言之，即知證人戊○○指證為被告乙○○推下舢舨落海之際，海
        水深度約在一三六公分至一五四公分之間），戊○○落海後，聽聞「救命」
        之聲，隨即揮揮手將身體轉過來，當腳踩到海底時，海水深度到達渠之嘴部
        ，當時證人甲○○、辛○○等人將戊○○拉起，先後上岸，戊○○始得免於
        一死。自己估計自落海至岸上這段路程，約有十公尺等情。
    ８、綜觀證人金光艷、覃豔姬、巳○、甲○○、丑○、辛○○、戊○○等七人之
        上開證詞，比對渠等在警詢、偵訊及原審、本院審理時之證詞（詳見附件有
        關證人覃艷姬等七人，及被告己○○前後供述筆錄要旨對照表），參酌被告
        己○○於原審九十二年十一月四日之供述，可見本案事實應為：
      (1)被告乙○○、己○○之「二二二號舢舨」，於九十二年八月二十六日凌晨三
        時二十分許，為第三海巡隊之巡邏艇追緝後，為脫免逮捕遂加快舢舨之速度
        ，往通霄火力發電廠南方海域海岸方向航行，舢舨上之大陸女子覃艷姬等十
        三人緊抓欄杆，因甲板濕滑、空間狹小、舢舨顛得厲害，大陸女子驚恐萬分
        ，且雙手因長久抓握欄杆業已無甚勁道。被告乙○○因被巡邏艇追緝而心煩
        氣躁，大聲呼叫被告己○○趕快喝令證人金光艷十三人跳下舢舨以脫免第三
        海巡隊之查緝。嗣乙○○駕駛舢舨遭巡邏艇追緝約二十至三十分鐘後，即將
        「二二二號舢舨」，駛至通霄火力發電廠南方通霄鎮五南里附近海域，被告
        乙○○、己○○二人，因係澎湖海域漁船，不了解附近海域地形，復因夜色
        昏暗，無法看清海岸，竟於距離岸邊仍有一段遠距離之際，即與被告己○○
        大聲急呼、催促、喝令證人金光艷十三人跳下舢舨，雖當時有數名大陸女子
        喊說「不會游泳」，被告乙○○於不知海水深淺狀態，竟稱「那裡水很淺，
        可踩到海底」等語，以誘騙該等女子自行跳海或被推下海。
      (2)證人丁○○等人雖或略知水性，或不會游泳，但均不知海水深度如何，心中
        本有恐遭溺斃之畏懼，但受被告乙○○、己○○二人，不容置疑之催逼態度
        ，渠等祗能接受被告乙○○、己○○之話語，認為可踩到海底，並由金光艷
        率先自舢舨船頭往下跳，當時蹲坐該處船頭者，除證人金光艷外，尚包含其
        餘六名同伴，另外六人則蹲坐在船尾。但證人丁○○跳入海中時，海水深度
        竟達伊之眼睛部位，亦即深達約一百四十二公分許，根本無法呼吸，且嗆到
        海水，於海上載浮載沈，迄至同日上午十一時許，為海巡隊人員自海上救起
        ，送醫急救，方倖免於難。證人丁○○當時若知海水深度有如斯之深，而非
        如被告乙○○所稱「那裡水很淺，可踩到海底」等語，金光艷當不敢，亦不
        可能一躍而跳下舢舨。證人巳○於舢舨被追緝後，停於上述海面時，起身坐
        起來，半蹲半站、面向大海之際，透過船舷上之欄杆，發覺距舢舨約三公尺
        之處，已有同伴落海，並喊「我不會游泳，救命啊」，巳○雖曾游泳，但未
脫離游泳圈游泳，內心害怕，根本不敢跳海，亦跟著喊「我不會游泳，不下
        去」，話語未結束，即為被告乙○○抓住左手臂，一手在其背部左上方，將
        之推下舢舨。證人巳○甫落海時腳尖墊在海底，海水到達其鼻孔，約為一百
        五十二公分許，但海浪襲來，將伊滅頂，海水深度約在一百五十七公分之上
        ，此種狀況，業已使人有溺斃之危險，雖證人巳○曾在游泳池游過泳，但未
        曾在海中游泳，兼已於海上航行近二日二夜，在暈船、體力不繼等情形之下
        ，落入如斯深度且冰冷之海中，本即有溺斃之生命危險，實因證人巳○稍識
        水性，且憑一股求生意志，復因一絲運氣，始能費盡最後一點氣力掙扎上岸
        ，方不致死。
      (3)證人甲○○在上開海域，為被告乙○○、己○○二人，以緊急催促語氣呼喊
        ：「快跳、快跳下去」等語。其身後之大陸女子抓著冰箱，且不願意跳。自
        己雖會游泳，然未曾在海中游過泳，但在被告乙○○、己○○二人的喊催之
        下，無暇細想，縱身往舢舨下跳，但踩不到海底，海水漫過頭頂，喝了數口
        海水，並在海中夾水數次，復往上划數次，才踩到一點底沙，當時海水之深
        度應超過其身高，約在一百五十九公分以上，此種情況，亦同使人有發生溺
        斃之危險。其在海上漂泊近二日二夜，僅吃一碗粥，未曾在海中游泳，更有
        生命之危險。證人辛○○雖知手腳如何拍打水面，但不會換氣，且泳技生疏
        ，在舢舨停下之際，身體半蹲，雙手抓住欄杆，不敢跳水。此時，業已離開
        駕駛座之船長即被告乙○○，在其之背後，以手掌往外推，使之頭朝下，腳
        在上落入海中。其落海時感覺很冷、體力不好，根本踩不到底，海水深度達
        約一百五十八公分以上，此種情況，亦使人有溺斃之危險。而在海上漂泊近
        二日二夜，未進米粒，僅喝礦泉水，精神疲憊、體力不繼之證人辛○○，在
        當時所遭遇之情形，衡諸常情，應較常人險惡萬分，生命危在旦夕不遑多言
        。證人戊○○雖曾游泳，但不會換氣，泳技亦屬生疏，在舢舨停下之際，身
        體在駕駛座附近，處於半蹲、半站之狀態，亦不敢跳水。惟船長即被告乙○○，在渠背後，一手抓住頭髮，一手抓住身體部位往前推，上腹部碰觸到欄
        杆，頭部朝下，腳在上落入海中。落海後，聽聞「救命」之聲，隨即揮揮手
        將身體轉過來，當腳踩到海底時，海水到達其嘴部，亦即深度達約一百三十
        六公分，此種狀況，亦足以使人溺斃，而體力不繼之證人戊○○情況更顯危
        急，其嗣為證人甲○○等人自海中拉起，相互扶持上岸，才免於死難。證人
        丑○則原係蹲坐於舢舨前面右側箱子旁邊，冰箱的斜前方，亦即在右舷靠冰
        箱之處，面向海洋，被警艇追緝後數分鐘，船長、船員說「等一會船停下來
        ，你們就往下跳」，然後舢舨慢慢往前開至上述海域，有同伴在左舷跳水。
        此時，證人丑○蹲於右舷處，雖會游泳，但天黑不知水深，且未曾在海中游
        泳，不知是否能游上岸，亦不敢跳水，但旋為被告己○○拉起至左舷中間，
        沒有欄杆之處，其右腳跨於船邊凸起之台階，雙手抓住欄杆，但仍為被告己○○以手掌自其背部推下掉落在海中。甫落海時踩不到海底，海水漫過頭頂
        ，喝到數口海水，海水深度高過約一六二點五公分，此種情況，同亦使人有
        發生溺斃之危險。而在海上漂泊近二日二夜，未進米粒，僅喝礦泉水，精神
        疲憊、體力不繼，當時所遭遇情形險惡萬分，更有生命危險。此徵諸其證稱
        掙扎向岸游，海水到達腹部之際，業已無體力再走下去，倖於求救後，適證
        人辛○○回頭拉渠上岸，始免於難。而證人覃豔姬係最後落下舢舨之人，於
        上述海域，為被告乙○○、己○○二人，以暴躁之語氣大聲呼喊：「趕快跳
        下去」、「快一點啦」等語，催促跳下舢舨，其一直喊「我不會游泳怎麼辦
        」，然後有大陸女子陸續落海。其因被告乙○○之凶悍催逼，復站在其身後
        ，又因體力不繼、不會游泳等情況而驚慌失措。其之雙手抓住船舷欄杆，由
        蹲姿改為站起，但舢舨因海浪衝擊而搖晃，甲板上有海水打上而濕滑，且又
        未穿鞋子，重心不穩，整個人被甩出舢舨左舷。然因其非自願落海，雖然身
        體已在左舷外側，仍緊抓左舷欄杆不放，且在哭叫「我不會游泳」。當時還
        有一位後來死亡，身穿草莓點上衣、自木船上即常哭泣之編號三之女子，抱
        其雙腳膝蓋位置，也在哭喊「我不會游泳」。但被告乙○○、己○○竟未搭
        理，仍將舢舨加速開走，致其在緊抓欄杆不久，即與編號三之女子雙雙落海
        於較深之海域。覃豔姬於落海之後，海水達渠之身高加上該名女子半身之深
        度，約在二公尺以上，雖彼此掙扎後分開，但於海上載浮載沈，迄於同日凌
        晨五時三十分許，方為海巡隊員救起，倖送醫急救插管治療，一星期後方出
        院始存活。
      (4)依證人覃艷姬、被告己○○等人之證詞觀之，證人覃豔姬本幾近溺斃，實係
        海巡隊員之救援，方倖免於難。而「二二二號舢舨」，在上開海域停泊之際
        ，被告乙○○離開駕駛座，在舢舨後方推證人巳○等人下海，並罵被告己○○，為何不加速驅趕大陸女子下海，復命被告己○○將大陸女子推下舢舨，
        以免為海巡隊員逮捕，而左舷適有大陸女子跨越過欄杆，雙手抓握欄杆以避
        落海，證人覃豔姬身體亦在左舷外，雙手抓住欄杆，被告乙○○卻仍肆意將
        舢舨加速轉彎向右側外海行駛，斯時，在左舷外之證人覃豔姬及其餘四名大
        陸女子，均陸續掉落海中。被告己○○告知被告乙○○，女孩子說那邊沒有
        底，要把渠等救起，但為被告乙○○以保七追來為由，仍將舢舨逕自開往澎
        湖不予置理，直到看到澎湖山脈時，舢舨引擎始減速等。因此，被告乙○○
        、己○○，在上述足致人溺斃之深度海域，自催促證人巳○等大陸女子跳下
        舢舨，至推渠等下舢舨，迄有人喊「不會游泳、救命、踩不到底」等語止，
        被告乙○○、己○○二人，已從事海上工作一、二十年之經驗，見聞、聽聞
        證人巳○等人生命危險之發生，卻仍執意駕舢舨逃離現場並返回澎湖，其等
        豈無預見認識到此十三名大陸女子，將有遭溺斃之生命危險！然被告乙○○
        、己○○二人，為脫免海巡隊之緝獲，竟不顧大陸女子覃艷姬等十三人死活
        ，逕自離去十三名大陸女子之落海處，其等二人放任證人覃艷姬等十三人，
        縱然溺斃亦在所不惜之心理狀態，至為灼然，應無庸置疑！洵堪認定。
      (5)被告乙○○之選任辯護人，於本院審理時，雖否認被告己○○於原審時上開
        指稱，並詰問被告己○○甚詳在卷（參見本院卷二第一五０、一五一頁），
        然被告己○○、乙○○二人於案發後，就案情有所保留，檢察官於起訴書之
        求刑，雖均相同，嗣經原審勘驗現場時，被告二人之立場猶屬一致，嗣原審
        詰問大陸女子等證人後，被告己○○何以願供出部分案情，核屬其訴訟上之
        權利，被告乙○○選任辯護人既未提出客觀證據，自難認定己○○於原審時
        之上開證詞，何以未與事實相符，而不足採信，是該證詞，既係被告己○○
        本於見聞之事實，所為之證稱，且核與大陸女子等人所指稱情節大致相符，
        自堪採為被告乙○○不利之認定，被告乙○○選任辯護人，請求勘驗其接見
        時之錄音帶或測謊乙節，經核均非必要。至第三海巡隊向本院請求借訊本案
        四位在押被告時，本院依修正後之刑事訴訟法，通知被告己○○、乙○○之
        選任辯護人，自行決定是否到場，該日，被告己○○所稱：警訊時有些供述
        不實在，不實在部分係被告乙○○要其說謊云云（參見本院卷一第二四四頁
        公函、卷二第十九頁通知函、第二七頁己○○訊問筆錄、第四九至五四頁庚○○、丙○○之證詞），核係審判外之傳聞證據，難以採為被告乙○○不利
        之認定，併此敘明。
    (四)被告乙○○有無於大陸女子吊掛左船舷之際，仍加速駛離停泊處，致大陸女子
      紛紛落入較深海域？
      被告乙○○，雖矢口否認有大陸女子吊掛左船舷，亦無於大陸女子下船之際，
      仍加速駛離停泊處，以致大陸女子落海行為。然查：
    １、證人覃艷姬於原審、本院審理時，進行交互詰問中指證歷歷，此由其於原審
        之補充訊問之問與答過程中窺出全貌。茲節略其訊問中之供述如後，依原審
        訊問：「為何你後來懸在左舷舢舨外？答：當時船長很兇，我很怕、很慌，
        船被海浪搖晃，我又重心不穩，沒有穿鞋子，比較容易滑，船長船員又站在
        我後面，我驚慌失措，有點被甩出去的感覺，當時沒有外力碰觸我」，再問
        ：「甩出去之際，舢舨動力是否往前開？還是停在那邊？答：舢舨當時沒有
        開動」，再問：「舢舨沒有開動，你又掛在那邊，你有無發生聲音？答：有
        的。我剛被甩出去時，我還在叫我不會游泳，懸在左舷時，我還是在叫我不
        會游泳，我還有哭，還有一個女孩子抱著我的雙腳膝蓋位置」，再問：「你
        發生這樣聲音時，船長船員有何反應？答：沒有什麼反應，就把舢舨加速開
        走」，再問：「你感覺是加速？答：是的，因為馬達聲音很大，我是被很大
        的浪打下來到海裡，我的腿、腳都有瘀青，一半是在被警艇追緝時碰到欄杆
        、甲板造成的，一半是懸在左舷時，我很慌，求生意志很強，手抓得很牢，
        實在是因為浪太大，才會鬆手」，再問：「當時懸在左舷多久？答：舢舨開
        動後，被浪衝擊幾十秒才鬆手」，再問：「你沉在水底，如何判斷水的深度
        ？答：我的身高再加上被我舉起的女孩子一半以上的身高。因為我的呼吸的
        泡泡往水面衝很高，剛沈下去時，我的眼睛有打開一下，看到水泡，而且我
        稍微一鬆手，有聽到那個女子喊救命，有嗆水，所以我以此判斷水深」，再
        問：「在海中眼睛張開的感覺？答：很澀、很鹹，我的眼睛只張開一瞬間而
        已，有點刺痛」，再問：「抱著你腳的女子是何人？答：我只知道她是在第
        二艘船及舢舨上一直哭的那位，我不知道姓名」，再問：「她在舢舨上位置
        ？答：一開始時她是坐在舢舨的右邊，是因為她的身體一直很虛，後來甲○○把她叫過來，抱著她，後來她就擠在我和尹中間」，再問：「為何落海時
        ，會變成你在海底，她在海面？答：是因為她力氣很大，我剛掉下海時有引
        力，所以她把我往下壓」，再問：「你懸在左舷時，船長船員有聽到你在喊
        說不會游泳，他們是否有聽到？答：很多人都在叫，他們應該都有聽到」，
        再問：「你叫不會游泳，抱著你的人也在叫，她在叫什麼？答：她連哭帶喊
        也有在叫不會游泳，我記得她也有喊救命」，再問：「所搭乘之舢舨有無發
        生擱淺？答：沒有」，再問：「以目前之情緒，能否指認相片？答：我對她
        外貌不是很深，我願意指認」，再問：「提示相卷第一七二至一八四頁編號
        ３溺斃大陸女子之照片、編號６二一二至二一七頁溺斃大陸女子之照片，是
        否即為你所稱那名抱住你大腿且在船上愛哭之女子？答：（尚未指證前）就
        我現在印象她的穿著是有紅色或粉紅色之草莓點」，再問：「請證人指認答
        ：卷內第一七二頁照片編號３之大陸女子就是那名愛哭的女子」（參見原審
        九十二年十月二十九日審理筆錄二七至三二頁），由上開各節問答中，可知
        證人覃艷姬明確指證被告乙○○，在證人覃艷姬等仍吊掛在舢舨二二二左舷
        ，大聲哭呼不會游泳等語之際，卻未加以理會，逕自加速駛離停泊處，應極
        明確。
    ２、證人覃艷姬於原審時，此段駭人聽聞之證詞，何以從未在警詢或偵訊中有所
        供述，再析述如下。茲證人覃艷姬證述如何自二二二號舢舨甩落過程，對照
        被告己○○於原審中詢問被告程序時之供陳內容，亦可知被告乙○○，有無
        加速舢舨甩落證人覃艷姬等人之行為。依原審訊問：「你做示範動作時，有
        稱另一名大陸女子抓著船舷外護撞保力龍網繩是否實在？答：實在，那時船
        外吊了好幾個大陸女子」，檢察官再詢問：「你稱另外一名大陸女子是否指
        覃艷姬以外之女子？答：我不知道，我只知道有一個吊在那邊，旁邊還有好
        幾個」，檢察官再詢問：「吊在船舷的女子是在船頭至駕駛座之間？答：都
        是在左舷」（參見原審卷二第三三七頁，九十二年十一月四日審理筆錄四五
        至四七頁），被告己○○亦供稱：確實有大陸女子吊掛舢舨左舷云云，核與
        證人覃艷姬前開供證相符。再者，被告己○○供陳：吊掛左舷之大陸女子係
        因被告乙○○加速轉彎往外海駛離，始一一遭海浪衝擊落海，核與證人覃艷
        姬所描述當時落海之深度，深達自己身高再加上一般半個成年女子身高深度
        相當（至少逾二百公分）等情，適不謀而合，亦即，二二二舢舨原先停泊處
        之水深，應僅及大陸女子胸部或踩不到底的深度而已，尚末深達二米以上之
        深度，惟因被告乙○○加速轉彎往外海方向駛離，使海水深度隨著舢舨往外
        海行駛而遽增，始發生吊掛之大陸女子自舢舨甩落時海水深度即逾一個半人
        （覃艷姬身高加上穿草莓點女子身高一半，約逾二米）之深度。況且，證人
        覃艷姬於原審中詰問之證詞，與被告己○○之供陳，並無勾串之可能，渠等
        均只描繪事實，吾人亦僅就渠等供詞之內容解讀，卻能發現渠等之間，未經
        刻意描述之有關落海水位置之水深相當契合之現象，足證，證人覃艷姬前開
        證詞，被告己○○不利於被告乙○○之供述，與查證事實相符，均堪採信。
        再者，依該證人於本院接受交互詰問時所證稱內容（參見本院卷二第一一六
        至一二二頁），核與原審時之情節，亦無多大出入，亦證上情，符合事實，
        洵堪採取。從而，被告乙○○於大陸女子吊掛左船舷之際，仍加速駛離停泊
        處，致大陸女子紛紛落入較深海域之情事，亦堪認定，被告乙○○前開所辯
        云云，既與事實本合，礙難採信。
    (五)被告乙○○、己○○二人，有無殺人犯意？
      此為本案重要爭點之一，被告乙○○、己○○二人，均否認其等具有殺人犯意
      。惟按，刑法第十三條第一項明定：行為人對於構成犯罪之事實，明知並有意
      使其發生者為故意。第二項明定：行為人對於犯罪之事實，預見其發生，而其
      發生並不違背其本意者，以故意論。前者，學理上謂為意欲主義，後者，謂為
      容認主義，但不論其為「明知」或「預見」，皆為故意犯。主觀上之認識，只
      是程度強弱有別，行為人有此認識進而有「使其發生」或「任其發生」之意，
      則形成犯意，前者為確定故意、直接故意，後者為不確定故意、間接故意，但
      不論其為確定故意或不確定故意，其「明知」或「預見」乃在犯意決定之前。
      又「不確定故意」即「未必故意」、「間接故意」，意即對於犯罪構成事實認
      識與容忍之故意，行為人主觀上對於構成要件之實現有所預見，而聽任其自然
      發展，終至發生構成要件該當結果，或實現法定構成要件之心態。可知「未必
      故意」之結果，非行為人內心所努力追求者，亦非確定必然發生，而係聽任其
      自然發展，終致發生，此為刑法第十三條第二項規定：「行為人對於構成犯罪
      事實，預見其發生而其發生並不違背其本意者，以故意論」之內涵所在。至犯
      罪行為後結果之發生，則屬因果關係問題，因常受有物理作用之支配，非必可
      由行為人「使其發生」或「任其發生」，故犯意之認識與犯罪之結果為截然不
      同之概念，不容混淆（參照最高法院九十年度台上字第七九六四號判決意旨）
      。據此，被告原審選任辯護人援引八十年台上字第一０六二號裁判：「刑法第
      十三條第二項之不確定故意，除行為人對於構成犯罪事實，預見其發生而其發
      生並不違背其本意為要件外，尚須有構成犯罪事實之發生為前提，然後本此前
      提事實以判斷行為人究竟有關殺人之故意」，認未故意犯行，需結果發生云云
      ，容有誤會。至被告原審時選任辯護人粘律師於九十二年十月二十一日提出刑
      事準備書狀，認為被告可能觸犯刑法第二百八十四條第一項之過失致死罪云云
      ，被告乙○○於本院時選任辯護人辯稱：被告至多僅成立業務過失致死或遺棄
      致死云云，應非可採，再詳述如下：
    １、被告乙○○、己○○二人，就證人金光艷等七人證述落海時海水深度，業已
        達口鼻至滅頂之程度，足使證人丁○○等人發生溺水死亡危險，已有預見及
        認識，且其等只要不被海巡隊逮捕，縱曾小麗等十三人發生溺水死亡之結果
        ，亦在所不惜，復不違背本意，容任此種死亡結果發生之心態，最終發生曾
        小麗等六人溺斃、七人幸未溺斃之結果，業如前述。依上開說明，乙○○、
        己○○二人，係對於大陸女子會溺斃死亡之構成犯罪要件之事實，有所預見
        並認識，聽任其自然發展，終至發生，實現大陸女子溺斃死亡既未遂之構成
        犯罪要件之事實，應屬「殺人之未必故意」，亦即「不確定之殺人故意」，
        應甚明顯。
    ２、就學理上，「未必故意」與「有認識過失」（刑法第十四條第二項：行為人
        對於構成犯罪之事實，雖預見其發生而確信其不發生者，以過失論）之區別
        學說，如左：
      (1)可能性說：行為人若有認識構成要件事實結果發生之可能性者，為「未必故
                  意」，反之即為「有認識過失」。
      (2)然性說：對法益之損害性認識之蓋然性大者，為「未必故意」，反之為「有
                認識過失」。
      (3)容任說：對於構成犯罪事實之發生不反對者，為「未必故意」，反之即為「
                有認識過失」。
      (4)漠視說：採取不在乎之態度，為「未必故意」，反之即為「有認識過失」。
      (5)防果行為說：有具體之防果行為而發生結果者，為「有認識過失」，反之即
                    為「未必故意」。
      (6)真說：面對犯罪事實發生之發生，態度很認真者為「有認識過失」，反之為
              「未必故意」。
      (7)以「防果行為說」出發，認為有認識犯罪事實之發生，即屬「未必故意」，
        ，除非行為人之行為，在保護他人之法益，方屬「有認識過失」。
      就被告乙○○、己○○二人，於前述時地之所作所為，與心理狀態，迄曾小麗
      等十三人發生死亡既未遂止構成犯罪要件事實之結果，均符合上開七種「未必
      故意」學說之理論，即屬「不確定故意」範疇而非「有認識過失」，亦甚灼然
      ，洵堪認定！
    ３、「刑法第十三條第二項之故意，與第十四條第二項之過失，均以行為人對於
        構成犯罪之事實，預見其發生為要件，惟一則發生並不違背其本意，一則確
        信其不發生，二者均以有構成犯罪事實之發生為前提，然後方能本此事實以
        判斷行為人究為故意抑為過失。本件被害人並未發生死亡之事實，原判決即
        謂上訴人有致人於死之預見，又未說明其所預見之結果係不違背其本意，抑
        係確信其不發生，遽以殺人未遂論擬，殊屬違法」（參照最高法院四十五年
        臺上字第八五二號判例意旨）。依此判例意旨，可明瞭實務上認為「不確定
        故意」與「有認識過失」，均指行為人對於構成犯罪要件之事實，預見其發
        生，區別重點在於，「發生不違背行為人本意」者屬「不確定故意」，「確
        信其不發生」者為「有認識過失」。準此，被告乙○○己○○二人，既明知
        二二二號舢舨停泊供所載運大陸女子覃艷姬等人跳船之際，天色昏暗、水深
        不明、離岸尚遠、大部分女子暈船，二日未進食體力不支、能否游泳未明，
        斯時落海將會有溺斃危及生命之危險，卻為脫免警艇追緝仍催逼喝令，甚至
        以推拉等行為對待所載運之大陸女子，致令渠等先後落海或自行跳海，尤有
        甚者，於已落海大陸女子喊叫踩不到底，救命之際，仍不予置理，持續其等
        一貫致令落海之原先意念，繼續催逼其餘仍在舢舨上女子跳海或加速離去，
        致令吊掛船舷之女子掉落海中，是其等對於溺水，足致窒息死亡之事實已有
        認識與預見甚明，其等有預見溺斃死亡之殺人構成犯罪要件事實之結果，卻
        放任其結果（殺人既、未遂）之發生，終究發生所載運之大陸女子六人溺斃
        窒息死亡，七人倖免於溺斃之殺人既未遂結果，其等二人行為，對於「殺人
        構成犯罪要件之事實」之發生，不違背渠等本意之心態灼然，顯非「確信其
        不發生」之情形。從而，其等二人均有殺人之不確定故意，已極顯然，要堪
        認定。又被告選任辯護人所認，未必故意，僅對於發生構成犯罪要件事實之
        結果者適用之，固非無見。惟查，犯罪行為人是否「直接故意」或「間接故
        意」之評價，乃係對犯罪行為人「主觀犯意」之評析，與犯罪行為所致之結
        果，乃屬既未遂之範疇者，截然不同，二者應不能相提並論，選任辯護人所
        舉判決內容，亦未明示「間接故意」者，不成立未遂犯，是其上開辯護意旨
        ，容有誤會，難以採認。再者，被告乙○○之選任辯護人於本院辯稱被告僅
        構成業務過失致死或遺棄致死罪名乙節，依上所述，毫無依憑，難以遽採，
        而被告己○○之選任辯護人為被告辯稱：伊與被告乙○○並無犯意聯絡云云
        ，然依己○○亦有推落大女子丑○之客觀事實，自難採取，均併此敘明。
    (六)編號二二二號舢舨存活大陸女子即證人覃艷姬等七人，有關落海情節之證詞，
      是否可信？
      本案編號二二二號舢舨存活大陸女子覃艷姬等七人之證詞，偵查、原審及本院
      審理中，前後說詞差異較大者為證人戊○○，其餘或有因時間差異所致，枝微
      末節出入之合理情形，惟就生命攸關經歷事項之內容大致前後一致，並無多大
      差異，此由證人覃艷姬等七人警詢、偵查、原審及本院審理時證詞（詳如附件
      證人覃艷姬等七人，有關如何落海過程之警詢、偵訊及審理筆錄要旨對照表，
      另參見於本院九十三年四月八日之證詞）即明，不再贅言，是證人覃艷姬等七
      人，有關被告乙○○、己○○二人，如何在二二二舢舨上，催逼渠等跳海推拉
      渠等落海之證詞，自屬可信。
    １、證人金光艷於偵審時具結證稱內容，參見台灣苗栗地方法院檢察署相驗卷五
        五至五七頁、八十至八一頁；台灣苗栗地方法院檢察署三三八六號偵查卷三
        四至三六頁、一０八頁及一一二頁（指認二二二號舢舨之照片）、四九四至
        四九五頁、五一七至五一八頁；相驗卷二一二至二二三頁（指認編號六死者
        之照片）。原審九十二年十月十八日審判筆錄三六至四六頁、五一頁（粘律
        師詰問部分）。原審九十二年十月二十八日審判筆錄五二至五八頁（周律師
        詰問部分）。原審九十二年十月二十八日審判筆錄五二至五八頁（公訴人詰
        問部分）。原審九十二年十月二十八日審判筆錄五二至五八頁（合議庭訊問
        部分）。本院卷二之審理筆錄。
    ２、證人覃豔姬於偵審證稱內容，參見台灣苗栗地方法院檢察署九十二年度三三
        八號偵查卷四一六至四一八頁、四一九至四二０頁（指認被告乙○○等人之
        照片）、二二一頁（指認搭乘之舢舨為二二二號）、四三四至四四０頁、四
        四一頁（指認被告乙○○等人之照片）。同上偵查卷四九三至四九四頁、四
  九七至四九八頁；同署相驗卷一七一至一八四頁、一八五至二一一頁、二一
        二至二二三頁（指認死者編號三、四、六照片）。原審九十二年十月二十八
        日審判筆錄六九至八十頁，九十二年十月二十九日審判筆錄十六至十七頁（
        周律師詰問部分），原審九十二年十月二十九日審判筆錄十八至二三頁（粘
        律師詰問部分）。原審九十二年十月二十九日審判筆錄四至十六頁、二三至
        二四頁（公訴人詰問部分）。原審九十二年十月二十九日審判筆錄二四至三
        二頁（合議庭訊問部分）。本院卷二之審理筆錄。
    ３、證人巳○於偵審時具結證稱內容，參見台灣苗栗地方法院檢察署相驗卷五五
        至五七頁、八十至八一頁、一０八頁及一一二頁（指認二二二號舢舨之照片
        ）、一０九頁。三三八六號偵查卷五一至五七（指認被告曾炯明為五七四號
        舢舨上船員之照片）、二六八至二七０頁及二七三頁背面、四九四至四九五
        頁、四九八至四九九頁；相驗卷一三二至一三三頁、一八五至一九七頁、一
        九九至二一一頁、二一二至二二三頁（指認死者編號三、四、五、六照片）
        。原審九十二年十月二十九日審判筆錄三四至四四頁、五三至五五頁（粘律
        師詰問部分）。原審九十二年十月二十九日審判筆錄五五至五九頁（周律師
        詰問部分）。原審九十二年十月二十九日審理筆錄四五至五三頁、五九至六
        十頁（公訴人詰問部分）。原審九十二年十月二十九日審理筆錄六一至六八
        頁（合議庭訊問部分）。本院卷二之審理筆錄。
    ４、證人甲○○於偵審時具結證稱內容，參見台灣苗栗地方法院檢察署相驗卷四
        十至四三頁、八十至八一頁。三三八號偵查卷三七至三九頁、一０五至一０
        七頁（指認被告乙○○之照片）、一０八頁及一一二頁（指認二二二號舢舨
        之照片）、二八六至二八八頁、四九０至四九一頁、四九五至四九六頁；相
        驗卷一四二至一五七頁、一五八至一七０頁、一七一至一八四頁、一八五至
        一九七頁、二一二至二二三頁（指認編號一、二、三、四、六死者照片）。
        原審九十二年十月二十九日審理筆錄七十至七八頁（周律師詰問部分）。原
        審九十二年十月三十日審理筆錄七至九頁、十六至十八頁（周律師詰問部分
        ）。原審九十二年十月三十日審理筆錄十八至二十頁（粘律師詰問部分）。
        原審九十二年十月三十日審理筆錄九至十六頁（公証人詰問部分）。原審九
        十二年十月三十日審理筆錄二十至二二頁（合議庭訊問部分）。本院卷二之
        審理筆錄。
    ５、證人丑○於偵審時具結證稱內容，參見台灣苗栗地方法院檢察署相驗卷四四
        至四七頁、八十至八一頁。三三八六號偵查卷四十至四二頁、一０八頁及一
        一二頁（指認二二二號舢舨之照片）、二七九至二八二頁、四九一至四九二
        頁、四九六至四九七頁；相驗卷一四二至一五七頁、一五八至一七０頁、一
        七一至一八四頁、一九八至二一一頁、二一二至二二三頁（指認編號一、二
        、三、五、六死者照片）。原審九十二年十月三十日審理筆錄四五至五九頁
        、六五至六六頁（粘律師詰問部分）。原審九十二年十月三十日審理筆錄六
        七至七十頁（周律師詰問部分）。原審九十二年十月三十日審理筆錄五八至
        六五頁（公訴人詰問部分）。原審九十二年十月三十日審理筆錄七一至七八
        頁（合議庭訊問部分）。本院卷二之審理筆錄。
    ６、證人辛○○於偵審時具結證稱內容，參見台灣苗栗地方法院檢察署相驗卷五
        一至五四頁、八十至八一頁。三三八六號偵查卷四三至四七頁、一０八頁及
        一一二頁、二八三至二八五頁、四九二至四九三頁、四九七至四九八頁；相
        驗卷一四二至一五七頁、一五八至一七０頁、一七一至一八四頁、一八五至
        一九七頁、一九八至二一一頁、二一二至二二三頁（指認編號一、二、三、
        五、六死者照片）。原審九十二年十月三十一日審理筆錄三至十四頁、二七
        至二九頁（周律師詰問部分）。原審九十二年十月三十一日審理筆錄三十至
        三三頁、三四至三六頁（粘律師詰問部分）。原審九十二年十月三十一日審
        理筆錄十五至二七頁、三三至三四頁（公訴人詰問部分）。原審九十二年十
        月三十一日審理筆錄三六至三七頁（合議庭訊問部分）。本院卷二之審理筆
        錄。
    ７、證人戊○○於偵審時具結證稱內容，參見台灣苗栗地方法院檢察署相驗卷三
        五至三九頁、八十至八一頁。三三八六號偵查卷四七至五十頁、一０八頁及
        一一二頁（指認二二二號舢舨之照片）、一０五至一０七頁（指認被告乙○○等人之照片）、同上偵查卷二七０至二七三頁、四九五至四九六頁、五四
        六至五四七頁；相驗卷一四二至一五七頁、一五八至一七０頁、一七一至一
        八四頁、一八五至一九七頁、一九八至二一一頁、二一二至二二三頁（指認
        編號一、二、三、五、六死者照片）。原審九十二年十月三十一日審理筆錄
        三九至六十頁、七三至七八頁（粘律師詰問部分）。原審九十二年十一月三
        日審理筆錄四至八頁（周律師詰問部分）。原審九十二年十月三十一日審理
        筆錄六十至七二頁、七九至八一頁（公訴人詰問部分）。原審九十二年十一
        月三日審理筆錄十二至十八頁（合議庭訊問部分）。本院卷二之審理筆錄。
      證人戊○○之證詞，雖非全部一致，然僅係對落海前後相關細節描述產生問題
      而已，對於有關落海情形，危及生命部分之描述，則無前後不一致情形，已如
      前述，於茲不再贅述（參見判決理由欄乙第三項(三)第７點之敘述）。又其他六
      位證人，於本院所證情節，核與原審時之證詞，亦有部分出入，惟本院審理時
      ，已距案發時，有一段時日，該七位證人且經移往宜蘭處理中心，對案發經過
      之記憶，容有部分出入，但對於主要情節（舢舨停泊前並未擱淺，渠等並非自
      願跳船，不會游泳者亦受逼落海等等），並無歧異，則被告選任辯護人，遽認
      證人戊○○等人之證詞，前後供述不一，應不足憑信乙節，難以遽採。
    (七)被告乙○○、己○○二人辯解，其等選任辯護人之辯護意旨，是否可採？
    １、被告乙○○矢口否認有殺人行為，對證人覃艷姬等人證詞辯稱：
        (1)、舢舨一直衝到海岸邊擱淺了，是大陸女子會緊張，自行往下跳，水只是
            到腰際以下，其仍在現場停留七至十分鐘，見大陸女子安全後，方駕駛
            舢舨離開。
        (2)、證人金光艷說她第一位跳下去，踩不到底，其他人應該不敢再跳下去，
            為何後來她們還跳？如果踩不到底，為何還摸得到屍體，屍體是沉在水
            底的。
        (3)、證人覃豔姬、辛○○所言不實在，渠等被保七追緝時，大陸女子很緊張
            ，都集中在駕駛座左側，中間一堆，前後有排列。其等開進岸邊後，保
            七大船進不來，保七橡皮艇離我們很遠，有好幾百公尺，舢舨擱淺時，
            其只是以台語大聲的對己○○說「阿松，靠著」（台語），沒有叫大陸
            女子跳海。其沒有離開駕駛座，後面都沒人。其不可能推證人巳○下去
            ，舢舨欄杆高度很高，不可能用推的，一推就碰到欄杆，證人站起來時
            ，會抓著欄杆，其不可能去推她。駕駛座與證人所在的地方很窄，不可
      能去推她。舢舨擱淺後，有浪在打，就慢慢把舢舨打退出去，約一、二
            十分鐘，快到苑裡港口時，往外海開出去。其當時不知道她們跳下去會
            溺斃。
        (4)、被告乙○○於原審程序「最後陳述意見」階段指稱：其收拾東西將礦泉
            水等物品丟下海中後，走到甲板，有看到被告己○○把最後一個抓住欄
            杆人之手扳開等語。並於審判長問：為何剛才不說，到現在才說？即回
            答；我沒機會講，現在很生氣才說。復於受命法官問：你不是說從頭到
            尾都沒有離開駕駛座，卻答稱：是的。又於受命法官問：你又稱走到甲
            板看到己○○在扳開大陸女子的手，被告乙○○竟可答稱：我沒有說我
            沒有離開駕駛座的話云云（參見原審卷二，九十二年十一月四日審理筆
            錄一○七頁及錄音帶）。
        (5)、被告乙○○於原審及本院審理時選任辯護人之辯護意旨：
            、法務部法醫研究所之上開鑑定書，僅係說明死者均係生前落水死亡
                ，並無證據顯示有外力介入溺斃之大陸女子，可認定係被告乙○○
                推入海，「罪疑唯輕」，死者等人之死亡，不足以認定係被告王中
                興所為。
            、證人覃豔姬從頭至尾，均未稱有與何人共同吊掛在左舷上，如有此
                情節，不可能隻字未提，是被告己○○此節供述之真實性顯值懷疑
                。且證人覃豔姬在偵查中說自己跳下去，在審理時卻改變證詞，證
                稱係因海浪使舢舨搖晃、重心不穩始被甩出去，然後緊抓欄杆，前
                後證詞不一，真實性極為可疑。證人覃豔姬不會游泳，以經驗法則
                而論，落海後怎能舉起編號三之女子，此段證詞亦不符常情，不足
                採信。
            、證人丁○○是自己跳下舢舨，且證述被告乙○○有告訴她們，等一
                下到了以後，就自己跳下去，這邊水不深，不會淹死人等語，可見
                被告乙○○主觀上確信該處水不深，不會淹死人。又一百四十二公
                分之水深，是否會淹死人，亦有疑義，被告乙○○應無不確定殺人
                故意。
            、證人丑○於偵查時，並未證稱係自左舷欄杆缺口處為被告己○○推
                下海，於審理時才如此證述，真實性可疑。又以經驗法則而論，當
                時證人雙手抓欄杆，應當是抓的很緊，怎會不太用力就推下去了，
                亦屬可疑。
            、證人戊○○無法明確指出為被告乙○○推下舢舨之地點，且自警訊
                、偵查、審理時，就被告乙○○推渠何部位下海，即有「頭髮、腳
                踝」，「頭髮、大腿」，「頭髮、胳臂」等三種不同說法，於法院
                測試渠看手錶之能力時，將十一點四十六分看成十一點半等情，可
                認證人戊○○之證詞為虛，不足採信。且死亡之六人，是因為長途
                跋涉，不懂水性的關係溺斃。證人等人均稱推她們之力道不大，若
                要致人於死，怎可不用力。
            、於本院時之辯護意旨，詳如前載，不再贅述。
    ２、被告己○○，對證人覃艷姬等人證詞，先後辯稱：
        (1)、當時保七追了約十至二十分鐘，船便靠沙灘，當時船長叫伊叫女孩子趕
            快下船，但伊還沒說，女孩子便自己下船了，可能是在還沒停船時，伊
            告訴大陸女子，等一下停船時，從左邊跳下去比較安全，而使大陸女子
            有所誤會。
        (2)、當時伊坐在駕駛座前之冰箱上，右邊還有一位小姐，小姐的右邊才是證
            人丑○。因為船有點傾斜，怕程小姐從海水較深之右舷跳下去，所以伊
            就叫程小姐要跳的時候，到左舷前面一點去，講完後，坐冰箱那個小姐
            ，也跟著走去，伊根本沒有推丑○，如果要推他的話，就直接從右邊推
            ，何必叫他從水裡較淺的地方下船，伊是好心，怕她跳錯邊。
        (3)、船長當時在駕駛座後面一個冰箱那個位置，伊看到他推兩位，有告訴船
            長說「你不是說叫大陸女子下船而已，不是說要用推的」，他說「保七
            追來了，不趕快推推下去，不然要怎樣」。船頭那邊還有大陸女子，伊
            告訴船長的時候，他說把前面的那些大陸女子推下去，伊回答說伊又不
            是要找死，於是船長就一直罵伊等語。
        (4)、船長開船後，伊雖然有義務救那些掉下去的大陸女子，但是那不是伊能
            力範圍可以掌握的，因為船幾秒鐘就走很遠。當看到船長在推人時，伊
            有喊他，但他那個人想怎麼就怎樣，無法反駁他的意見。而且伊只有開
            過漁船，沒開過舢舨，往前、往後或是要舢舨停下來，伊都不會，無法
            駕駛或指揮舢舨如何開，且伊有告訴船長，女孩子說那裡沒有底，要不
            要回去撿，是船長不願意。當時如果伊去關引擎的話，船長會把伊推下
            海，雖然我會游泳，但退潮時水流是一直往外流出去。有大陸女子落海
            時，沒有想到丟東西給她們抓著，且冰箱抬不動，船上沒有繩索，汽油
            桶都在冰箱下面，都會壓住，且舢舨速度很快，一下子已跑五百公尺，
            丟下保力龍也來不及。
        (5)、被告己○○於原審及本院審理時選任辯護人之辯護意旨：
            、被告己○○與被告乙○○，對於曾小麗等六人溺斃部分，並無犯意
                之聯絡。被告己○○未為防止曾小麗等人死亡結果發生之行為，係
                因舢舨速度太快，幾秒鍾已達數百公尺之外海，無可期待被告柯清
                松冒生命危險，跳下舢舨救人之可能性等語。
            、於本院審理時之辯護意旨，詳如前載。
    ３、茲再分別論述如後：
        (1)、針對被告乙○○(1)之所辯。
            有關舢舨二二二舢舨是否衝到海岸邊，有擱淺乙節，本院認定被告王
              中興所駕舢舨，並無擱淺之事實，理由參見本判決理由欄乙第三項(二)
              之所述，足見被告乙○○辯稱當時舢舨擱淺乙節，並非真實。
  證人金光艷等七人落海時，海水深度已達胸部、嘴巴，甚至滅頂程度
              ，佐以被告己○○於原審時之供述，可知當時海水深度，至少約在一
              百二十公分至二公尺之間，業如前述，顯非被告乙○○所陳：海水僅
              達大陸女子腰際以下。
            觀諸法務部法醫研究所上開之鑑定書所示，曾小麗等六名大陸女子，
              均係生前落水溺水窒息死亡。衡情，被告乙○○驅趕十三名大陸女子
              跳下舢舨落海時之水深，應係如證人金光艷等七人所描述深度，始會
              造成六名大陸女子溺斃之慘劇，絕非被告乙○○所陳：海水僅到大陸
              女子腰際以下之深度而已。
            被告己○○於原審時，法院提示九十二年十月十五日、十月二十一日
              之勘驗筆錄及照片予被告乙○○、己○○觀看後，被告己○○供稱：
              「筆錄沒有意見，但是照片有一張有意見，就是乙○○指認舢舨停泊
              處的位置。如果證人當天落海地點是在發電廠那邊的話，與乙○○所
              言差兩百公尺，這樣我沒有意見，乙○○所說的位置沒有不對，但是
              水深要深一點，因為當天大陸女子跳下舢舨時，我看到水深及她們的
              肩頰骨部分，如果水深像我船長所說的那位置的話，就算是人的頭部
              先摔下去也不會死人」等語。審判長並命被告己○○指出大陸女子，
              當天跳下海時，水深及何部位，當庭測量高度為一米二十（參見原審
              卷二，九十二年十一月四日審理筆錄四至五頁，並當庭拍攝示範附卷
              之照片）。換言之，依被告己○○之意，即指當天伊所見大陸女子之
              落水深度到達肩頰骨部位，約一百二十公分，若以被告乙○○陳述之
              水深，縱使人之頭部先摔下海，亦不致淹死人，適足以說明被告王中
              興辯稱：大陸女子落海時海水僅達腰際以下云云，純屬虛偽不實。
            被告乙○○辯稱：「二二二號舢舨」，在大陸女子全數下舢舨後曾停
              留七至十分鐘乙節。經查，證人即最後一位下舢舨之證人覃豔姬結稱
              ：在身子懸掛左舷，雙手緊抓欄杆之際，仍大聲哭喊「我不會游泳，
              救命」等語，但舢舨未停留仍疾駛而去，終為海浪拍打而落海等情，
              核與證人辛○○結稱：在回頭拉證人丑○一把時，瞥見舢舨往外海駛
      去，邊開仍有人邊落海等情相符，足認被告乙○○有在左舷仍有大陸
              女子懸掛於上時，不但未停留，仍加速往外海疾駛之事實，前已述之
              ，可見被告乙○○此節辯解，亦屬不實。再衡以被告己○○之陳稱：
              「我看到船長推大陸女子，後來他就開舢舨走了，沒有管吊在船外的
              大陸女子，也沒有所謂他等了幾分鐘的事情」等語（參見原審卷二，
              九十二年十一月四日審理筆錄四八頁），益見被告乙○○此項辯解，
              確為虛假。
        (2)、針對被告乙○○(2)之所辯。
            依證人丁○○等七人之證詞，及被告乙○○、己○○二人供述，可知
              「二二二號舢舨」停泊之上述海域，天色仍昏黑，看不清海面、海岸
              景物，因之亦無法知悉海水深度，大陸女子等人，本均不敢立即跳下
              舢舨，實係被告乙○○己○○急催喝令始開始跳海，因有人跳海後發
              現踩不到底，復有大陸女子喊「不會游泳」，致使舢舨上其餘大陸女
              子等慌亂，不知所措，證人丁○○所以率先跳海，實係因誤信被告王
              中興等二人之話語，以為可踩到海底，其與最後一位大陸女子即證人
              覃豔姬落海時，前後相距不過數分鐘之光景。因此，在證人金光艷之
              後，跳下舢舨之大陸女子，幾乎均係在被被告乙○○等二人催逼情形
              慌亂、無暇細想之情況，或被喝令或被推之不情願下始落海，此相互
              對照證人甲○○等人之證詞，即為明確，縱屬「自己跳」之大陸女子
              ，亦非因見證人金光艷跳下舢舨後，能踩到海底，頭部可浮出水面，
              始陸續自願性跳海，實係證人甲○○等人並無選擇餘地，只有往下跳
              一途，否則即遭被告乙○○等人，以強制行為方式驅離所搭乘之上開
              舢舨。
            證人巳○、辛○○、戊○○三人，均證稱：渠等三人均係被告乙○○
              推落海中，證人丑○則證稱：係被告己○○推入海中，證人覃豔姬則
              表示係於舢舨晃動中，重心不穩下被甩出左舷，因被告乙○○將舢舨
              加速駛離現場，方為海浪打入海中，均非自己跳下舢舨，由此益見，
              被告乙○○所謂大陸女子均係自己跳船之辯解，確係虛偽不實。
            被告乙○○另辯稱：證人金光艷漂浮海面，不可能摸及溺斃大陸女子
              屍體云云。然查，溺斃死亡者之屍體，是否必然沈澱海底，應受各種
              因素影響，並無溺斃必然沈底之結果，否則焉有海上浮屍說法，本件
              多名大陸女子溺斃後，屍體係沉在海底，或是浮於海面，抑或在海面
              與海底之間浮沉，僅有接觸、發覺之人方能知悉，是被告乙○○並未
              接觸、發覺上開屍體，焉能知悉係浮於海面，徒以自己臆測認為屍體
              必定係沉於海底？被告此部分之所辯，並無根據，不能因之否定證人
              金光艷漂浮海上之際碰觸二具同伴屍體之證詞，從而，被告因此進而
              推論證人金光艷當時可以踩到海底，亦無任何根據，不足採信。
        (3)、針對被告乙○○(3)之所辯。
            證人覃豔姬之上開證詞，係證稱：於舢舨晃動中且重心不穩下，被甩
              出左舷，茲因被告乙○○將舢舨加速駛離現場，伊上開證詞核與被告
              己○○供認情節相符，前已言之，且證人覃豔姬如須杜撰設陷，逕稱
              係遭被告乙○○或己○○推落海中即可，又何須詳細述說如何落海之
              過程，甘冒觸犯刑法偽證罪之危險，是證人覃艷姬之證詞，既與查證
              之事實相符，自堪憑信，被告乙○○空言陳稱證人覃豔姬所言不實，
              顯不足採。
            依證人金光艷等七人證詞，可知被告乙○○有催促急呼喝令大陸女子
              跳下舢舨，而當時舢舨船頭含證人金光艷，約有七人，船尾部分約有
              六人，被告乙○○離開駕駛座推人入海等情，亦與被告己○○所陳稱
              ：被告乙○○有叫大陸女子跳船，船長在船尾推人等語相符，是被告
              乙○○辯稱：未叫大陸女子跳下舢舨，是她們自己緊張跳下船，她們
              都集中在駕駛座左側，其在駕駛座，都沒離開，後面沒人云云，不足
              採信。
            依證人覃豔姬等七人右開證詞，佐以被告己○○於原審時所供：被告
              乙○○聽聞伊，告以「你不是說叫大陸女子下船而已，不是說要用推
              的」之質問時，即說：「保七追來了，不趕快推推下去，不然要怎樣
              」等語。被告乙○○復於舢舨駛向外海之際，被告己○○告知乙○○
              ：「那些女子說沒有底，要把她們撿起來」時，被告乙○○陳稱：「
              保七來了，怎麼辦」等語（參見原審卷二，九十二年十一月四日審理
              筆錄四五、四九頁），可知被告乙○○確實擔心海巡隊自後追捕，為
              了脫免被逮捕，強推或喝令大陸女子跳海，以減輕舢舨重量加速逃逸
              ，並旋即付諸行動等事實，至為明顯。被告乙○○辯稱：警艇距離很
              遠，根本不必急忙將大陸女子，趕下舢舨，更不須推她們下海，直到
              快到苑裡港時，方開往外海開，舢舨並無女孩子吊在左舷云云，實為
              畏罪之飾詞，不足採信。
            依原審前揭勘驗「二二二號舢舨」之結果，船頭欄杆高度約為五十五
              公分，船尾欄杆高度約為二尺即約為六十點六公分，以身高一百六十
              公分之女子站在二二二號舢舨甲板上，欄杆高度約至該女子膝蓋上下
              位置，此時，如以外力稍加推拉即易使之掉落舢舨欄杆外，此有勘驗
              照片附卷可佐（參見原審92.10.23至台中港勘驗舢舨之照片冊及珍珠
              三夾板照片集）。再衡諸證人巳○等人證稱：「二二二號舢舨」為警
              艇追緝後，加速行駛，大陸女子緊抓欄杆以防落水，復因已二日二夜
              未進用多少食物，此有法務部法醫研究所鑑定書在卷可參，舢舨上之
              大陸女子，均已無充足精力，在半蹲半站之際，即便抓住欄杆，高度
              僅達膝蓋至腹部之間，衡之經驗法則，實可輕易將之推入海中。再者
              ，被告乙○○亦自承與證人巳○等人並無冤仇（參見原審卷二，九十
              二年十一月四日審理筆錄三一頁），證人巳○等七人更無設詞攀誣之
              必要，被告乙○○辯稱舢舨欄杆高度很高，無法推人落海云云，亦與
              事實不符，無法採信。
            參以證人金光艷等七人證述：落海時之海水深度，不是業達口鼻就是
              至滅頂之程度，實足使一般人有發生溺斃死亡之危險，縱使善於游泳
              之人，在歷經近二日二夜之海上勞頓，又因暈船而未進米粒，或者僅
              喝一碗粥、半碗粥，體力當屬不濟情況下，於深夜落入冷冽之海水中
              ，焉無溺斃死亡之危險，更何況未曾在海中游過泳之證人辛○○等人
              ！再者，被告乙○○己○○二人，均自承從事海上工作已數年，二人
              對海上之險惡，更知悉甚詳，被告乙○○亦自承被告寅○○邀同其等
              ，至前述海域載運證人金光艷等大陸女子時，業已知悉大陸女子，在
              海上數天等待接運情況（參見原審卷二，九十二年十一月四日審理筆
              錄二二頁），亦可證明被告乙○○已知悉證人金光艷等人在海上漂泊
              數日，體力已不若常人，應有暈船致使體力不繼之情形。因之，證人
              金光艷等人，在上述情況之下，落入深達口鼻甚至滅頂深度之海中，
              必有溺斃之危險，實為被告乙○○所預見，其辯稱不知道證人金光艷
              等人落入海中，有溺斃之危險，顯為卸責之詞，不足採信。
        (4)、針對被告乙○○(4)之所辯。
            在被告己○○供稱被告乙○○確有推大陸女子落海情節後，原審本即有
            讓被告乙○○表示意見之機會，惟被告乙○○僅係陳稱：舢舨擱淺後，
            大陸女子下船，停了七至十分鐘，當時，被告己○○在駕駛座前面，不
            知道在做什麼。其也不敢喊他，因為其怎麼敢叫他把大陸女子推下去，
            其一手抓方向盤，一手抓著握把，其都沒有離開駕駛座，沒有移動，不
            敢動。當時沒有被告己○○所說覃豔姬等五人懸掛在左舷外這回事，他
            咬其，沒關係啊等語（參見同上審理筆錄七十頁、七一頁、七四頁）。
            由此可知，當時被告乙○○僅係單純否認被告己○○之前開陳述，並稱
            不知道被告己○○在做什麼，其都沒有離開駕駛座云云，是被告乙○○
            嗣後辯稱沒有機會表示對被告己○○不利己陳述意見之機會，顯然虛偽
            不實。況且，被告乙○○在原審時，自始至終均辯稱：其從來沒有離開
            駕駛座等語，徵諸證人覃豔姬具結證稱：吊掛在左舷，經舢舨加速行駛
            ，為海浪打入海中等語，並表示無他人外力介入使之落海等情，可見，
            被告己○○根本未將證人覃豔姬之手扳開，實因被告乙○○惱怒憤恨被
            告己○○將實情托出，不利於己，方於審理近終結時（最後陳述階段）
            臨時編撰：被告己○○有將大陸女子之手扳開之不實供陳，以資報復，
            並改變其原先所謂「未曾離開駕駛座」之說辭，益見被告乙○○虛偽杜
            撰之情，毫不足採。
        (5)、針對被告乙○○先後選任辯護人之辯護意旨：
            就辯護意旨：死者曾小麗等六人，係搭乘被告乙○○己○○之「二
              二二號舢舨」渡海來台，均於生前落水溺斃死亡，依據證人巳○等人
              之證詞，被告乙○○己○○二人，在上開水深自一百二十公分至二公
              尺之海域，均有催促大陸女子跳下舢舨，並且推大陸女子下海之行為
              ，嗣證人覃豔姬等人懸吊於左舷外側，編號三之大陸女子抓證人覃豔
              姬雙腳時，被告乙○○仍加速向外海駛去，致證人覃豔姬、編號三之
              女子等人紛紛落海，導致有六人生前落水溺斃之結果，豈非被告王中
              興、己○○二人所應負責？此之辯護意旨，自難採認。
            就辯護意旨：
              (甲)、證人覃豔姬固證稱：伊為最後跳下舢舨之大陸女子，然自偵查至
                  審理時，均未有任何人詢問證人覃豔姬，當時還有何人與之懸掛
                  在左舷上這個問題，實不能因證人覃豔姬未證稱：尚有其他人吊
                  掛在左舷等語，即認定當時並沒有其他大陸女子亦吊掛在左舷上
                  ，選任辯護人之意見，即有邏輯上之謬誤。事實上，就證人覃豔
                  姬之證詞，可知當伊懸掛在左舷時，尚有後來溺斃編號三之死者
                  ，在海中以雙手抓住伊雙腳，嗣舢舨加速後，始雙雙落海等情，
                  由此情觀之，被告己○○陳稱：當時除證人覃豔姬外，尚有四名
                  大陸女子等情，應屬真實，洵堪採信。
              (乙)、證人覃豔姬等七位大陸女子，一致證稱渠等在舢舨停於上述海域
                  所遭遇之事實經過，已如前述。證人覃豔姬於審理中，先後接受
                  選任辯護人主詰問、覆主詰問時，態度從容，回答問題簡單明瞭
                  ，有問必答，並未顯示何敵意，此由審理時並無敵視證人之聲請
                  ，可獲證明，即證人覃艷姬並無無敵視選任辯護人或被告之心態
                  。且伊在描述被告乙○○、己○○等人如何催逼跳船之際，自己
                  因不會游泳，且不知水深如何之焦急、心慌情緒，溢於言表，並
                  無演戲可能，應屬真實可信。伊證稱當時舢舨搖晃，甲板濕滑，
                  且未穿鞋子，重心不穩之下，被甩出舢舨外，且因非自願下舢舨
                  ，仍以雙手緊抓欄杆等情，亦無違反情理之處，以伊證詞，對照
                  被告己○○之陳述，足見證人覃豔姬於審理時之證詞應為真實，
                  至證人覃豔姬未於偵查中供證：吊掛船舷之實情，應係伊於重傷
復原之際，即遭訊問，偵查中之問題，亦無如審判中交互詰問之
                  問題深入、細緻，鉅細靡遺之特性，呈現問題癥結之所在，是伊
                  於偵查中以「落海」之簡單陳述代之，亦屬常情之理，不能僅以
                  伊未曾於偵查中陳述懸掛船舷外之情形，即遽認伊於審判之陳述
                  為假，選任辯護人此辯護意旨，礙難採取。
              (丙)、證人覃豔姬證述伊身體在左舷外，雙手抓住欄杆時，有後來死亡
                  之編號三之女子，自海中以雙手抱住伊雙腳，旋即雙雙落海等情
                  。窺其真意，係指編號三之女子為求冒出水面呼吸，以很大之力
                  氣將之壓至海底（即以證人覃艷姬為上升媒介），伊亦想保命掙
                  扎，以浮出海面呼吸，但因無法立即掙脫編號三之女子之糾纏，
                  因而造成二人互相拉扯掙扎，兼以海水有浮力，方使其被壓站在
                  海底，自己又要攀抓編號三之女子以冒出水面呼吸，發生類似舉
                  起編號三之女子之狀態，並不是伊刻意以雙手實際舉起編號三之
                  女子，有原審九十二年十月二十九日審判筆錄二八至三十頁可佐
                  。再者，證人覃豔姬自偵查至審理時，均陳稱沒有人推伊，亦無
                  他人以外力使之落海，伊於審理時之上開證詞，應係將伊落海之
                  情節，更加鉅細靡遺地向法院說明，此乃係交互詰問制度發現真
                  實威力功能之所在，實無前後不一致之情形。況且，當人類遭遇
                  生死存亡關頭之時，雙手雙腳所產生之力量，實非常人所能度量
                  ，證人覃豔姬與編號三之女子，在落入海中，二人均嗆水無法順
                  利呼吸情形之下，為求呼吸一口空氣賴以生存，自然順勢彼此將
                  對方壓下，分別掙扎向上冒出海面呼吸，乃人類之本能反應，非
                  常人所能控制，復以海水具有相當浮力，證人覃豔姬及編號三之
                  女子，形成上開拉扯現象，亦符合乎人類本能反應之常，足堪採
                  信。選任辯護人以證人覃豔姬不會游泳，所形成之「經驗法則」
                  ，以之推論不可能產生證人覃艷姬所述之情形，乃未考慮人類之
                  求生本能意志，及海水浮力之交互作用所產生之結果，亦嫌無憑
                  ，難以採取。
            就辯護意旨：
              (甲)、依證人丁○○等七人證詞，及被告己○○之供述，渠等落海時，
                  海水深度自一百二十公分至二公尺以上，已如前述。因之，證人
                  金光艷等人落海時，被告乙○○可見或可得預見之情形，應係證
                  人金光艷等人落海後，海水深度在證人等口鼻之上，甚至滅頂之
                  水深，此種情形，參照前開說明，證人金光艷等人，實有溺斃之
                  生命危險。又依被告乙○○於原審時自承：就證人巳○等七人所
                  說落海時海水之深度，以其擔任船長駕駛經驗，不會游泳的話，
                  都會溺斃等語（參見原審卷二，九十二年十一月四日審理筆錄二
                  九頁）。是依被告乙○○之認知，以證人巳○等七人所證述之落
                  海深度，不會游泳之人會溺斃，再衡諸當時之客觀情狀，證人金
                  光艷等人落海時，已達口鼻至滅頂之深度。被告復知悉證人金光
                  艷等人，已在海上漂泊數日、未進食、或有嘔吐、體力不濟等狀
                  況，被告以其自承從事海上工作十數年之經驗，當充分明瞭證人
              金光艷等人，落入如斯深度之海中、能見度不佳、夜間海水冷冽
                  等情，縱使善泳之人，亦有溺斃之危險，應堪認定，辯護意旨徒
                  認被告乙○○確信該處水不深，淹不死人云云，毫無依憑，不足
                  採取。
              (乙)、證人丑○自偵查迄於審理時，均證稱原本在右舷，後來為不開船
                  的被告己○○，拉至左舷，因伊根本不想下舢舨，雙手抓住右舷
                  欄杆，右腳尚跨於船舷旁凸起之處，仍遭被告己○○推下舢舨等
                  情在卷，並無改變，亦無二致，此有證人丑○之偵審筆錄可佐，
                  故證人丑○對何人推之落海之供詞，前後一致，並無前後矛盾之
                  情形，自堪採取。又證人丑○係於審理時，經過檢辯雙方之交互
                  詰問、原審之訊問，及被告己○○乙○○請求審判長詢問證人程
                  姝後，證人丑○方將當日經歷之過程與心路歷程完整證述。且經
                  過原審提示「二二二號舢舨」之照片，由證人丑○證述示範當時
                  自右舷被拉至左舷，嗣為被告己○○推下之處為何地並做指認，
    以審視證人丑○所言，是否屬實。經驗證之結果，該舢舨左舷確
                  實有欄杆與欄杆間之缺口，實與證人丑○證述者無異。丑○證述
                  被推下舢舨整個過程，口語清晰，語調平和，並無言語或動作過
                  於激烈之處，復與查證之事實相符，此有審理筆錄在卷可考（參
                  見原審卷二，九十二年十月三十日審理筆錄四五至七八頁），而
                  該舢舨左舷欄杆間確有缺口，可知證人丑○所言為真。
              (丙)、況且，證人丑○係大陸女子，無論教育學識、生活經驗、及對台
                  灣用語之了解度，本有程度之差異，是證人丑○於經過檢辯雙方
                  之交互詰問，及法院詳細補充訊問，始將事實細節全貌呈現，前
                  後所證情節亦無違反情理，自堪採信。再者，證人丑○自大陸渡
                  海來台近二日二夜期間，未曾進食，體力不佳等情，已如前述，
                  證人丑○證稱被告己○○將之自右舷拉至左舷之力道，雖不大，
                  但足以把伊從蹲坐姿勢拉到左舷，伊非自己走過去的等語，是以
                  證人丑○當時之體力，即便雙手抓住欄杆，被告己○○欲將證人
                  丑○推下舢舨，實無須花費多大之力氣，選任辯護人之辯護意旨
                  所述之「經驗法則」，並未衡量證人丑○當時體力不佳之狀況，
                  亦嫌無憑。
            就辯護意旨前段：
              (甲)、茲按，人之證詞，前後雖稍有參差或矛盾，事實審非不可本於經
                  驗法則，斟酌其他情形，作合理之比較，定其取捨；即供述證據
                  ，關於基本事實之陳述，果與真實性無礙而認為真實者，仍非不
                  得予以採信，非謂一有不符或矛盾，即認其全部為不足取（參照
                  最高法院九十一年度台上字第五七四二號判決意旨），據此可知
                  ，戊○○所受教育有限，生活經驗更缺乏，伊閱讀中國大陸簡體
                  文章已成問題，看數字之時鐘亦僅能知其大約，更遑論對於台灣
                  事務或對話的理解能力有多少，甚且伊所稱「會不會游泳？」、
                  「有無到游泳池游泳？」之定義，竟係去過二次，水槽，為可以
                  二人游泳之水槽。據此背景，伊歷經警詢、偵查及法院審理數次
                  詢問，就細節部分縱然前後不一，亦不能謂伊就影響生命之重要
                  事項之証詞，均非可採，已如上述。證人戊○○於偵查時證稱：
                  被告乙○○一手抓伊之頭髮，一手抓大腿，將伊推入海中，實與
                  伊在警訊時證稱為被告一手抓頭髮，一手抓腳踝推下海等語，並
                  無差異，蓋大腿與腳踝，均屬下肢大腿之一整體，在證人戊○○
                  之上開有限教育背景、文化差異及表達方式有異認知下，即不能
                  遽認證人戊○○之證詞，前後不一致。
              (乙)、證人戊○○僅於大陸吉林省家鄉念過小學，不會寫簡體字，看不
                  懂簡體字及繁體字，只會書寫姓名，觀察伊於接受檢辯雙方詰問
                  及法院訊問時，使用之詞彙與表達之方式，即可明瞭伊知識程度
                  ，實屬有限，未能完全瞭解詢問者問題之實質內容。但伊純真之
                  個性，對於辯護人之問題，記得者即回答，不記得者即答不記得
                  ，甚且該「不記得」與一般人比較，均已屬不可能，伊同係回答
                  ：不記得。例如：辯護人問及自己如何落海時，先是回答不記得
      ，隨即潸然淚下，在辯護人告以「我們沒有為難的意思」時，伊
                  仍回答：一「回到」過去就難受，即可見一般。但對於檢辯雙方
                  所提示伊以往在警訊、偵查時所做之筆錄，詢問伊是否為實情時
                  ，均即以堅定之語氣回答：「實在」，以表示負責。甚至在辯護
                  人以「二二二號舢舨」照片影本，要求伊畫出乘坐之位置時，因
                  影本不夠清晰，將伊實際坐於駕駛台後方船長座位上，誤載於影
                  本上駕駛座前方之冰箱附近處後，仍就辯護人所詰問：之前我有
                  請你畫一個座位的位置，你畫的是駕駛座的前面？伊回答：是。
                  辯謢人又問：我有問你是不是坐在冰箱上面，或者是旁邊或是蹲
                  在前面，你是回答半蹲，在冰箱前面，對不對？伊回答：對。而
                  辯謢人再問：我問你在哪裡被推下，你說哪裡被推下去忘記了？
                  伊回答：對。辯謢人又問：你是在這個地方被船長抓著頭髮、胳
                  臂推下去的？伊回答：對。辯謢人再問：後來檢察官跟你確認你
                  坐的位置在駕駛座的後面？伊答：對。辯謢人復問：你正確的位
                  置在駕駛座後面，為什麼你被抓著頭髮、胳臂時，是在駕駛座前
                  面？伊回答：那地方離我坐的地方很近。辯謢人再問：離你坐的
                  地方很近，怎麼會到駕駛座前面？伊答：離我的位置很近，屁股
                  一挪（證人稱「剉」音同台語），就到那裡。辯謢人復問：你稱
                  「一剉」，是何動作？經審判長請伊示範動作，伊當場表演結果
                  為「瞬間一挪」（參見原審卷二，九十二年十月三十一日審理筆
                  錄七三至七五頁）。嗣於本院時，再就案情有所深入詰問時，該
                  證人仍證稱伊之前所有證詞，均屬實在。
              (丙)、依上開問答情形觀之，證人戊○○在此冗長之交互詰問過程中，
                  前後數秒間，回覆之答案竟可南轅北轍，伊之邏輯認知與語言之
                  了解，業已被扭曲，但伊仍未與辯護人有所爭辯，僅係依照辯護
                  人之思路，繼續回答，稱是，或對。再衡諸伊於偵查中之證詞，
                  伊係坐於駕駛臺後之船長駕駛座，旁邊有一個冰箱，亦即如證人
                  辛○○所證述與駕駛座成垂直之白色箱子，亦如被告己○○所說
                  ：在駕駛臺後方駕駛座旁之冰箱，伊即在該冰箱旁駕駛座為被告
                  乙○○推下舢舨。但因伊其於上開審理期日，曾在辯護人提出之
                  舢舨照片影本上，以及法院所提示之履勘舢舨照片正本上，各畫
                  一次之乘坐位置，而在駕駛臺前後分別有一個冰箱，以伊之教育
                  水平及認知程度，已有所混淆。經辯護人在此問題上一再追問之
                  結果，證人戊○○之認知，更形混淆。然以，證人戊○○之教育
                  程度觀之，伊編排故事捏造事實之能力，實較一般人差，觀伊甫
                  坐上證人發言台上時，以手撫身，表示緊張，於原審是日庭訊未
                  完成時，因胃痛而送醫等情，益可明瞭伊之性情本質。是以證人
                  戊○○之前述個人特質而言，實不能認伊之證詞，係反覆不一致
                  ，而不可採信。況證人戊○○在審理中，亦明確表達，伊當時非
                  自願跳下舢舨，是遭被告乙○○，一手抓住當時仍留之長髮，一
                  手推伊身體某部位下舢舨，使之頭下腳上，以倒栽蔥之方式落海
                  ，且喝了數口海水，若非同伴即證人甲○○等人拉起來，性命可
                  能不保。換言之，一個無編排故事能力之人，伊就關係本身生命
                  安危之經歷事項，重要之點、事實發生之經過，應屬真實可信，
                  辯護意旨就此部分之辯護，難以採取。
            就辯護意旨後段，及辯護意旨：
              (甲)、死者縱認均經長途跋涉、不懂水性，但若被告乙○○之作法，與
                  證人即同案被告寅○○所證：儘量將舢舨靠到岸邊，水深僅到同
                  日另批長途跋涉，不懂水性的，另十三位大陸女子之臀部，復又
                  確定載運大陸女子十三人全數上岸後，方將舢舨駛離等語，那麼
                  曾小麗等六人，又何致於溺斃而亡？
              (乙)、被告乙○○己○○二人，係於有大陸女子喊叫陳稱不會游泳之際
                  ，仍驅趕大陸女子下舢舨、於有人自行跳海後，見其他大陸女子
                  緩慢，再以推拉等方法促使該等女子落海，當時海水深度甚至到
                  達足以淹沒口鼻以上之程度，其等對大陸女子有溺水死亡之認識
                  ，仍不欲伸出援手，竟為逃避海巡隊之查緝，於大陸女子落海後
                  喊「救命、不會游泳」時、甚至有證人覃豔姬等人吊掛於左舷外
                  ，喊「救命」之情形下，仍執意駕舢舨逃離現場，其等二人不管
                  載運大陸女子死活，即使有人因此死亡，亦在所不惜之心態下，
                  容任大陸女子發生死亡之結果，並已發生多人死亡之結果，被告
                  乙○○己○○二人，是否用力推幾人，如何分工，該等大陸女子
                  落海之先後次序等，雖有不同之陳稱，然依本案現場，並無燈光
                  ，船小人多，時間緊湊等情況，實無礙前述犯罪構成要件之認定
                  。果若如辯護意旨所述，被告乙○○己○○，有致人於死之心意
                  在先，復用力先後推擠大陸女子下海，則其等二人應係直接殺人
                  故意矣！
              (丙)、依被告二人上開犯罪情節，佐以同案被告寅○○於同年八月十二
                  日、八月二十六日，先後搭運大陸女子十五人、十三人上岸，均
                  能順利逃脫，而本案之舢舨卻因被告二人地形不熟，操作不當，
                  處理失當，以致有六人罹難，另七人經急救或相互扶持下，幸免
                  於難，自堪認被告二人確有殺人之不確定犯意至明，顯非業務過
                  失致死，或遺棄致死，要堪認定。
        (6)、針對被告己○○(1)之辯稱：
            證人金光艷、覃豔姬、甲○○、巳○及丑○等人，均具結證稱：被告
              己○○有催逼渠等下舢舨，已如上述，渠等及其餘大陸女子，有數人
              說不會游泳等情，足見被告己○○確有與被告乙○○共同驅趕證人金
              光艷等大陸女子下舢舨之事實。
            被告己○○所謂大陸女子誤解話語等情，業為證人金光艷、丑○所否
              認，可見並無誤解情事，被告己○○此節辯解，亦不足採。
        (7)、針對被告己○○(2)之辯稱：
            證人丑○證稱：當時我下水的時候，被告己○○已經站在我的前方，
              沒有坐在冰箱上，是他拉我過去。當時被推時的力道不是很大，因為
              當時我人已經彎腰抓欄杆，右腳踩在船邊突起的位置，感覺後邊有一
              隻手推，不是很大力，我就頭掉下去（參見原審九十二年十月三十日
              審理筆錄七五至七六頁）。
            證人丑○復證稱：要落水時，舢舨沒有感覺有傾斜，被告己○○只是
              說左舷靠岸比較近，我是直覺靠岸的較淺，所以右舷比較深，不是聽
              說的。伊於左右各抓著欄杆時，腳踩在船緣，後方並無同伴，因伊被
              拉過去時，伊旁邊有人，但是應該別人沒有那麼快到我背後。而拉過
              來的力道也不是很大，但是可以把伊扯過去，伊不是慢慢走過去，伊
              是被扯過去的。伊是蹲在右舷，被告己○○站在伊左前方，被告柯清
              松彎下腰，兩手拉伊的手到左舷，速度很快，被告己○○拉伊的右手
              肘（參見原審九十二年十月三十日審理筆錄七六至七八頁）。
            依證人覃豔姬證稱：我記得不是開船的那個人（即指船員、即被告柯
              清松）有碰到其他落海的人，但是那種動作我無法確定是否是「推」
              或是「協助她們落海」或是幹什麼等語（參見原審九十二年十月二十
              八日審理筆錄七八頁），即與証人丑○所證稱：係被告己○○自右舷
              拉至左舷，力道不是很大，但足以將渠拉至左舷，推下舢舨之力道不
              是很大，但渠仍頭上腳下的掉入海中等語相符，足見證人丑○之上開
              證詞，應堪採信。
            由證人丑○、覃豔姬之證詞，可知證人丑○確係為被告己○○由右舷
              拉至左舷之欄杆與欄杆間之缺口，自後推下舢舨，以倒栽蔥之方式落
              海，當時船身並未傾斜。右舷之海比較深，並非被告己○○所告知。
              被告己○○僅係告以左舷較靠岸，證人丑○直覺左舷海水較淺，右舷
              海水較深，是被告己○○此部分辯解，亦屬虛偽，不可採信。
        (8)、針對被告己○○(3)之辯稱：
            證人丑○係為被告己○○推下舢舨之事實，已如前述，是被告己○○
              辯稱：被告乙○○命令將船頭女子推下去時，反駁說「我又不是要找
              死」，然後坐在前面冰箱上，被告乙○○即罵渠等語。換言之，被告
              己○○以此說明不同意被告乙○○推大陸女子下舢舨之做法，且未推
              大陸女子下海等情。然被告己○○確實將證人丑○推下海，已如前述
              ，被告己○○此節辯解，純係卸責之詞，不足採信。
            縱使被告己○○將證人丑○自右舷拉至左舷欄杆與欄杆間之缺口，復
              將證人丑○推下舢舨落海，係好心的怕證人跳錯邊，自右舷跳入較深
              之海中，而有危險。但證人丑○落海後，海水淹沒其頭頂，證人金光
              豔等人落海之深度，自口鼻之間至滅頂等情，衡諸常情，被告己○○
              復自承具一、二十年之海上工作經驗，對於此種海水深度，預見足以
              使證人丑○等人有溺斃之生命危險，已如前述。被告己○○亦自承：
              以證人巳○等人所陳述的落海深度，有使人溺斃之生命危險。縱使證
              人丁○○跳下舢舨，海水深度係如其所見並認識之一百二十公分深，
              惟海底本即常係是凹凸不平、深淺不一，仍有溺斃之生命危險，亦為
              被告己○○此十數年海上工作經驗之人所熟知（參見原審九十二年十
              一月四日審理筆錄四三、六十頁），足見被告己○○對於證人丑○等
              人落海會發生溺斃情事，有所預見與認識。再衡以原審於九十二年十
              月二十一日，到證人丑○等人指認上岸地點附近海灘履勘結果，隨處
              可見海水、沙灘與岸上間之區域，深淺不一、凹凸不平之狀況，亦即
              海底並非平坦，亦非越靠近岸上，海底高度即越高等情，此有勘驗照
          片附卷可參。是依此各情觀之，證人丁○○等人，於落海後往岸上移
              動之過程，並非一路平坦，係在往前行動稍靠岸邊之際，海底反而係
              往下凹陷，亦即此時海水深度反較剛落海時為高，兼以海浪陣陣襲來
              ，益見證人丁○○等人，於落海後，所遭遇之險惡情勢，隨時有溺斃
              死亡之危險，則被告己○○此部分辯解，亦難採信。
        (9)、針對被告己○○(4)之辯稱：
            證人丁○○等人跳海、被推下海，迄證人覃豔姬等大陸女子吊掛在左
              舷外，被告乙○○前已離開駕駛座時推趕大陸女子，已如前述，約經
              過數分鐘之時間，衡之經驗法則，被告己○○容有足夠之時間，將舢
              舨引擎關閉或以其他適當之方法，救助已落海遭滅頂喊救命之證人金
              光豔等大陸女子，是被告己○○辯稱不是能力範圍可掌控，顯與事實
              不符，不可採信。
            在證人丁○○等人尚未落海前，已有數人喊說不會游泳，被告己○○
              業已知悉舢舨上有多人不會游泳，且證人金光艷等於落海後復有人喊
              救命，被告並自承在海上捕魚近二十年，游泳歷史達二十五年之久，
              在二二二號舢舨加速離去駛向較深海域前，實有跳入海中對已落海大
              陸女子施以援手之機會，此亦係被告己○○能自我控制並發動者，其
              卻未為此圖，竟辯稱無力掌控，顯為卸責之詞，不足採信。
            在被告乙○○尚未將該舢舨駛往外海之際，被告己○○係在舢舨中間
              部位，並已發覺證人覃豔姬等人吊掛在左舷之外。其知悉舢舨加速往
              外海開，以其舢舨之速度，將會使證人覃豔姬等人掉落於較深海域，
              情勢更加險峻，將使證人覃豔姬等人增加發生溺斃危險之程度，但其
              竟未將證人覃豔姬等人拉上舢舨，或者以其他較積極之方法，如將鑰
              匙拔下關掉舢舨引擎，使證人覃豔姬等人在較淺海處下舢舨，以避免
              溺斃情事，反是在被告乙○○將舢舨往外海開，離去現場有數百公尺
              遠之處，始陳稱有告知被告乙○○「女孩子說這邊水沒有底，要不要
              回去撿」云云，且其並未為與上揭積極之防果行為，可知被告己○○
              當時之想法與被告乙○○相同，即同懼怕遭海巡隊查獲逮捕身繫囹圄
              之不利後果，其亦急於迅速離開現場，固已注意到證人覃豔姬等人將
              生溺斃之生命危險，但仍容任被告乙○○，在未確定證人丁○○等十
              三名女子全部安全上岸，且有人吊掛在左舷之時，即將二二二號舢舨
              加速往外海駛去逃離現場，此可自其所稱，先前質疑被告乙○○推證
              人巳○等人下海之際，被告乙○○告以「保七追來了，不趕快推推下
              去，不然要怎樣」後，被告己○○仍未做任何防範證人丁○○等人溺
              斃之努力可知一般。此又可於其對於被告乙○○將舢舨駛離現場數百
              公尺後，才告訴被告乙○○「女子說這邊水沒有底」之事，被告王中
              興再度強調「保七來了，怎麼辦」（參見原審九十二年十一月四日審
              理筆錄四九頁），對照觀察而得知相同之結果。是被告己○○於當時
              業已預見到被告乙○○之反應，不可能回頭救人，此結果，應在被告
              己○○認識範圍之內，且與其本意相符，亦與「自身不被查緝逮捕之
              利益」符合。被告己○○雖另辯稱：不敢將鑰匙拔下怕被告乙○○推
              伊下海云云，因其可在舢舨停下未加速駛離之前，將引擎鑰匙拔下，
              已如前述，此時並非在較深海域，以其之泳技，當可應付裕如，何懼
              之有？被告己○○所辯，實為避卸刑責之詞，均難輕信。
            被告己○○另辯稱：二二二號舢舨速度太快，即便將舢舨上之防撞保
              力龍等物丟下，亦來不及云云。惟查，溺水之人，有保力龍條等可幫
              助漂浮於海面上之物，實為救命物品，將可使溺水者增加在海面上之
              浮力，延長溺水者等待救援及延緩溺水者窒息而亡之時間，此應為熟
              識大海特性之被告己○○所知之甚稔。其竟未努力做任何前開之積極
              防範行為，以防範證人覃豔姬等人發生溺斃情事，即稱「來不及」等
              詞，益見其與被告乙○○，均預見證人覃豔姬等人未施以救助均可能
              發生溺斃情事，且容任其結果之發生，終發生亦不違背本意，或在所
              不惜，以圖避開遭查緝之不利己心態，甚為明顯。
        (10)、就辯護意旨，認被告己○○與被告乙○○，對於曾小麗等六人溺斃部分
            ，無犯意聯絡云云。惟其等二人確有犯意聯絡，已如前述，辯護意旨並
            未提出客觀證據，徒稱其等間無何犯意聯絡，自難採認。辯護意旨另認
            ，被告己○○未為防止曾小麗等人死亡結果發生之行為，乃因舢舨速度
            太快，幾秒鍾已達數百公尺之外海，無期待被告應冒生命危險跳下舢舨
            救人之可能性云云，但查，被告己○○與被告乙○○搭載證人曾小麗等
            大陸女子渡海來台，原有義務將大陸女子安全送上岸，始符合其等收費
            之契約責任，其等二人在深度足以溺斃大陸女子之海域，驅趕、喝令、
            推拉（被告己○○並推落証人丑○，已如前述）、甩船等方式，使大陸
            女子由舢舨落海，即係以自己行為，創造一個足使大陸女子死亡之風險
            ，其即有防止此死亡結果發生之義務，但卻不為防止死亡結果發生之行
            為，終致曾小麗等六名女子發生溺斃結果，其等二人自應負擔間接殺害
            曾小麗等人罪責。且被告己○○在舢舨停下，未加速前，仍有防止大陸
            女子溺斃發生之機會，嗣於舢舨加速後，亦可將舢舨上可漂浮海上之物
            品丟下，供落水之大陸女子保命之用，但均未為上開舉動，自應負責，
            業如前述，辯護意旨所稱被告己○○並無救助機會等，均難採認。
    ４、綜上所述，被告乙○○己○○二人之辯解，無非臨訟卸責之詞，均難採信。
        被告二人係因「二二二號舢舨」遭第三海巡隊之巡邏艇，自後追緝，乃加速
        往通霄火力發電廠附近海域行駛，但未及岸邊，於海水深度仍深、能見度不
        明情況下，明知當時該船距淺灘猶遠，竟不管船上大陸女子身高高矮不一，
        是否會游泳，黑夜中水深不明，大陸女子等均漂泊海上數日未進食、甚有暈
        船、嘔吐、體力不濟等狀態，若有人落水，將受不幸罹難之危險，竟為減輕
        船體重量，便利加速逃逸，脫免逮捕，共同基於「不確定殺人故意」之犯意
        聯絡，以喝令船上大陸女子戊○○等人跳海，其中或以手推拉，或以腳踢船
        上之女子、甚或以船甩尚懸於船舷外之女子等方式，致使船上之十三名大陸
        偷渡女子紛紛落水，其等二人並駕船逃逸返回澎湖縣後寮港。落水之十三名
        女子，其中戊○○、甲○○、丑○、辛○○，雖腳踩不到底，幸四人互相扶
        持，幾經掙扎，尚能漂流上岸，倖免於難。巳○被推落水，亦深不及底，幸
        己尚知水性，自力掙扎，游向岸邊，逃此一劫。金光、覃豔姬落水後，漂
        浮在海面，嗣為海巡隊之搜尋人員發現，分別撈起於當場或送醫急救，始幸
        未致死。其餘曾小麗、江敏、王莉、徐英，及二位不詳姓名滿十八歲之女子
        共六人，均當場因溺水窒息死亡，是上開死亡或未能發生死亡結果之情事，
        均極明確，要堪認定。
四、再由證人即第三海巡隊之隊員卯○○，於偵查中及原審、本院審理分別具結證稱
    之內容，整理可知：證人卯○○、謝卓良及傅裕兆等三人，於九十二年八月二十
    六日凌晨三時二十五分左右，自第三海巡隊ＰＰ五○○二號巡邏艇上，放下橡皮
    艇，往南行駛，欲與岸上人員相互配合支援。甫將橡皮艇放下，以手提強力探照
    燈照射，發覺有一艘舢舨速度很快經過，隱約看到舢舨上有人頭蹲著。約十至二
    十分鐘後，在距岸約二至三十公尺處絞到漁網，花三十分鐘排除障礙，復往南行
    駛約二、三十分鐘，始遇到在海上作業之竹筏，告知證人卯○○等有兩艘舢舨，
    以很快的速度往外海開。然後渠等將橡皮艇沿著海岸往北方開，於天將破曉之五
    時三十分左右，在通霄火力發電廠煙囪南方，距海岸約二百公尺之海面上，聽到
    很微弱、已快沒聲音之呼救聲，向前於五至十公尺之海面，發覺證人覃豔姬上半
    身在水面上，連手都無法舉起，證人卯○○等乃將證人覃豔姬拉上橡皮艇。當時
    立即實施催吐，證人覃豔姬有吐一點水，體溫很低，後來陸續幾分鐘內發現二具
    屍體，然後立即將證人覃豔姬送醫急救等情，應極明顯，徵諸證人覃豔姬之上開
    證詞，益見證人覃豔姬所稱：於伊懸掛於「二二二號舢舨」左舷外時，被告乙○○、己○○二人，仍將船往外海急駛而去，致證人覃豔姬摔落較深之海域，亦致
    編號三之大陸女子溺水致死，亦甚灼然，由此更加確認證人覃豔姬落海後，在海
    中載浮載沈將近二個小時，身體極度虛弱，但憑一股求生之意志，始幸運等待到
    海巡隊員之救援。又衡諸卷附之診斷證明書所載，證人覃豔姬因「吸入性肺炎」
    ，住院治療長達一星期等情，應可斷言證人覃豔姬業已經歷生死存亡關頭，若非
    蒼天動容，得證人卯○○等人之救助，其恐已不幸亡矣！（參見台灣苗栗地方法
    院檢察署九十二年度偵字第三三八六號二四一至二四三頁，原審九十二年十月二
    十八日審判筆錄七至十五頁（律師詰問部分），原審九十二年十月二十八日審判
    筆錄十五至二五頁（公訴人詰問部分），原審九十二年十月二十八日審判筆錄二
    五至二八頁（律師詰問部分），原審九十二年十月二十八日審判筆錄二八至二九
    頁。原審九十二年十月二十八日審判筆錄二九至三一頁（律師詰問部分）。原審
    九十二年十月二十八日審判筆錄三一頁十五至十八行（公訴人詰問部分）。原審
    九十二年十月二十八日審判筆錄三二至三五頁（合議庭訊問部分）。本院卷一第
    五九至六四頁）。
五、又法務部法醫研究所對搭乘被告乙○○己○○二人所駕駛之「二二二號舢舨」，
    非法入境臺灣地區之大陸女子曾小麗六人，死因鑑定結果如左：
    (一)、編號一死者曾小麗部分（參見台灣苗栗地方法院檢察署九十二年度相字三八
        一號卷二二五至二三二頁；相驗照片，同卷一四二至一五七頁）。
      １、鑑定結果：係因生前落水溺水窒息死亡（參見相字卷二三二頁）。
      ２、無外傷（參見相字卷二二九頁）。
    (二)、編號二死者江敏部分（參見相字卷二三四至二四二頁；相驗照片，同卷一五
        八至一七○頁）。
      １、鑑定結果：係因生前落水溺水窒息死亡（參見相字卷二四二頁）。
      ２、外表鈍性傷：（參見相字卷二三九頁）。
        右眼眶皮下淤血。
        左下肢前側小瘀血。
        右前臂有擦傷。
    (三)、編號三身穿草莓點上衣死者（參見相字卷二四四至二五二頁；相驗照片，同
        卷一七一至一八四頁）。
      １、鑑定結果：約十七至二十歲，係因生前落水溺水窒息死亡（參見相字卷二
                    五二頁）。
      ２、外傷：（參見相字卷二四九頁）。
        皮下淤血于左腳踝內側和左下肢兩側。
        左頸有擦傷。
    (四)、編號四死者王莉部分（參見相字卷二五四至二六五頁；相驗照片，同卷一八
        五至一九七頁）。
      １、鑑定結果：死者之直接死因為「生前溺水」死亡。死者之死亡機轉為「呼
                    吸衰竭」。死亡方式為「他為」（參見相字卷二六四頁）。
      ２、上肢：左手臂部瘀血三乘二公分（參見相字卷二六○頁）。
      ３、下肢：左小腿前部二公分表淺橫向裂傷併四乘二公分瘀血（參見相字卷二
                六○頁）。
      ４、左手背部瘀血、左小腿前部裂傷瘀血，疑於落海時撞擊外物及疑遭拉扯造
          成，非致命傷。胃內少許內容物及膽囊腫大，顯示死者處於未進食狀態。
          身體無外力傷害之積極證據（參見相字卷二六三頁）。
    (五)、編號五死者徐英部分（參見相字卷二六七至二七九頁；相驗照片，同卷一九
        八至二一一頁）。
      １、鑑定結果：死者之直接死因為「生前溺水」死亡。死者之死亡機轉為「呼
                    吸衰竭」。死亡方式為「他為」（參見相字卷二七七頁）。
      ２、下肢：右膝前部兩處瘀傷各為二乘一公分及一乘一公分。左膝部橫向裂傷
          一公分（參見相字卷二七三頁）。
      ３、右膝前部兩處瘀傷、左膝部橫向裂傷，疑於落海時撞擊外物造成，非致命
          傷。胃內少許內容物及膽囊腫大，顯示死者處於未進食狀態。身體無外力
          傷害之積極證據（參見相字卷二七六頁）。
    (六)、姓名年籍不詳之編號六死者部分（參見相字卷二八○至二九二頁；相驗照片
        ，同卷二一二至二二三頁）。
      １、鑑定結果：死者之直接死因為「生前溺水」死亡。死者之死亡機轉為「呼
                    吸衰竭」。死亡方式為「他為」（參見相字卷二九一頁）。
      ２、背腰部：右臀部瘀傷各為二乘一公分及三乘二公分（參見相字卷二七八頁
                  ）。
      ３、上肢（參見相字卷二八六頁）：
        左肩部外側瘀傷二乘○‧八公分。
        左手前臂中段三處瘀傷各為二‧二乘一公分、一乘一公分、一乘一公分，
          此三處瘀傷疑似手指之抓押痕跡造成。
        左手拇指指甲斷裂。
        右手前臂八處橫向瘀傷，最大為二乘一公分。
        右肘部瘀傷三乘二公分。
      ４、下肢（參見相字卷二八六頁）：
        右膝下部四處瘀傷，最大二乘一公分。
        左膝下部二處瘀傷各為一乘一公分及一乘一公分。
      ５、左手前臂有抓痕瘀血，疑遭外力拉扯造成，雖非致命傷，但可為強制行為
          之證據。右手前背部、右肘部、左右面部、左肩部、左右膝下部瘀傷，疑
          為拉扯間撞擊造成。右臀部及尾股部瘀傷，疑為外力踢撞造成。胃內少許
          內容物及膽囊腫大，顯示死者處於未進食狀態。甲狀腺腫大併凸眼，顯示
          死者甲狀腺功能抗進，極易受到驚嚇而抵抗不從（參見相字卷二九○至二
          九一頁）。
    (七)依上開鑑定書所載內容可知，大陸女子曾小麗、江敏、王莉、徐英及編號三、
      六（此二人均姓名年籍不詳）等六人之死因，均為生前落水、溺水窒息死亡。
      衡諸證人巳○、辛○○、戊○○、丑○、甲○○、丁○○、覃豔姬等七名大陸
      女子之證詞，參諸被告乙○○、己○○二人供述，可知乙○○所駕駛、己○○
      為船員之「二二二號舢舨」，所搭載之十三名大陸女子，確有曾小麗等六人於
      生前落水，溺水窒息死亡等事實。編號六之死者，其之左手前臂有抓痕瘀血，
      鑑定書載為疑遭外力拉扯造成，更可為強制行為之佐證。其之右臀部及尾股部
      瘀傷，亦疑為外力踢撞造成。換言之，編號六之死者身體之上開傷勢，事後推
      斷應係遭外力拉扯、踢撞造成。亦即編號六之死者，於生前有遭外力拉扯、踢
      撞，導致落海溺水窒息死亡之情形。再依據上開鑑定書對其死亡原因判斷欄位
      載有「甲狀腺腫大併凸眼，顯示死者甲狀腺功能抗進，極易受到驚嚇而抵抗不
      從」等語，足見編號六之死者，在落海前，受到極度之驚嚇，且其心理，應非
      自願落海，係遭外力拉扯、踢撞方落海死亡。參諸證人巳○七人證詞，可證明
      編號六之死者，係因被告乙○○、己○○二人，為逃避海巡隊巡邏艇之逮捕，
      以拉扯、腳踢之方式，使編號六之死者自舢舨上落海。即便編號六之死者，非
      被告乙○○或己○○拉扯、踢下舢舨而致落海，然其仍為「二二二號舢舨」之
      乘客，係在被告乙○○、己○○猛催喝令下，非自願性下落海，始與其有「甲
      狀腺腫大併凸眼」之情況相符。再查，徵諸証人覃姬、卯○○之前開指述，
      編號三之大陸女子係抓住証人覃姬之雙腳，懸於船外左舷之際，被告乙○○
      己○○二人，仍將船急駛向外海，證人覃姬與編號三之女子始摔落海中較深
      之海域，一人為卯○○救起、一人為溺死而經撈起。以此，足證被告乙○○、
      己○○二人，確有殺人之犯意與行為。次查，大陸女子江敏之右前臂有擦傷、
      編號三之死者之左腳踝內側和左下肢兩側有瘀血、江敏之左手背部有瘀血及左
      小腿前部有裂傷瘀血、徐英之右膝前部有兩處瘀傷及左膝部有橫向裂傷，均顯
      示渠等有為人拉下舢舨落海之情形；再徵之死者王莉、徐英及編號六之女子，
      「胃內少許內容物及膽囊腫大，顯示死者處於未進食狀態」，可見此三名死者
      ，在落海之際，係處於未進食體力不佳之狀態；復衡諸證人金光艷等七人證詞
      ，可知此三名死者，或因遭推落、或經被告乙○○己○○二人喝令跳海，渠等
      因於海上漂泊近二日二夜，且暈船、嘔吐，體力狀況已屬不佳，又於凌晨落入
      冷冽之海中，海水又達約一百二十公分至二公尺以上足以滅頂之深度，於掙扎
      後氣力用盡，終致溺斃窒息身亡，應屬渠等當時所遭遇的狀況，更為被告乙○○己○○二人，得以明確預見之事實。
六、此外，另有台灣苗栗地方法院檢察署檢察官相驗、勘驗筆錄，相驗、勘驗及解剖
    死者曾小麗等六人照片，臺灣彰化及苗栗地檢署扣押物品清單共三紙、海巡署第
    三海巡隊扣押物品清單一紙、行政院海岸巡防署海洋巡防總局第三海巡隊九十二
    年十月二十四日洋局三偵字第○九二Ｆ○○三三○七號函附航行日誌、台中港高
    低潮時朝高預報表、九十二年十月十五日勘驗筆錄及勘驗照片十七張、九十二年
    十月二十一日勘驗筆錄及勘驗照片十七張、海測圖、通霄鎮五南里海域長條相片
    四張、四張珍珠板所製二二二舢舨底部、左側、右側舷照片共十三張、甲板至欄
    杆之距離照片二張、五七四及二二二舢舨的高度、欄杆高度照片共五張、偵一卷
    被告四人照片、漁汕港外五七四及二二二號舢舨照片、被告子○○之指認照片、
    被告寅○○之指認照片、漁汕港外五七四號舢舨之指認照片、漁汕港外二二二號
    舢舨之指認照片、林小紅、張冬梅、鄭敏、楊長慧、蔣慧萍、夏明艷、曹小會、
    樓陽春之診斷書、台中港及新竹高低潮時潮高預報表、偵二卷所附被告四人之指
    認照片、漁汕港外五七四及二二二舢舨之指認照片、漁汕港號五七四漁業執照影
    本、漁汕港號二二二號漁業執照影本、內政部警政署刑事警察局鑑驗書影本一紙
    、臺灣苗栗地方法院檢察署履勘現場筆錄、二二二舢舨衛星定位儀照片、五七四
    舢舨航跡儀照片、海巡署第三海巡隊九十二年九月月十四日洋局三偵字第○九二
    Ｆ○○二七三○號函檢附內政部警政署刑事警察局鑑驗書影本（漁汕港外二二二
    號上所採指紋及現場採證照片二十三張）、內政部警政署刑事警察局九十二年九
    月十六日刑鑑字第○九二○一七六三五一號函文所附「大陸偷渡女子落海死亡案
    涉案舢舨勘察報告」、海巡署五○○二艇副艇長曾銘甲紀錄二二二、五七四舢舨
    接駁地經緯度、扣押物品清單、衛星導航（船主所有）、對講機（船主所有）、
    舷外機（船主所有）、衛星電話、海巡署第三海巡隊處理相驗案件初步調查報告
    暨報驗書、九十二年八月二十六日勘驗筆錄六紙、九十二年八月二十八日勘驗筆
    錄六紙、編號四號（王莉）死亡大陸女子照片二張、編號一號死亡大陸女子照片
    二張、編號五號（徐英）死亡大陸女子及其所著衣褲照片共四張、編號二號（江
    敏）死亡大陸女子照片二張、編號二號（江敏）、五號（徐英）、四號（王莉）
    勘驗筆錄（複驗）、編號一號死亡大陸女子及其衣物照片共二十八張、編號二號
    死亡大陸女子及其衣物照片共二十八張、編號三號死亡大陸女子及其衣物照片共
    二十六張、編號四號死亡大陸女子及其衣物照片共二十四張、編號五號死亡大陸
    女子及其衣物照片共二十六張、編號六號死亡大陸女子及其衣物照片共二十二張
    、法務部法醫研究所九十二年九月十五日法醫理字第○九二○○○三二六一號函
    送鑑定編號一號女子死因鑑定書、法務部法醫研究所九十二年九月十六日法醫理
    字第○九二四○○○○四六號函送鑑定編號二號女子死因鑑定書、法務部法醫研
    究所九十二年九月十五日法醫理字第○九二四○○○○四七號函送鑑定編號三號
    女子死因鑑定書、法務部法醫研究所九十二年九月十九日法醫理字第○九二○○○三二六○號函送鑑定編號四號女子死因鑑定書、法務部法醫研究所九十二年九
    月十九日法醫理字第○九二四○○○○四九號函送鑑定編號五號女子死因鑑定書
    、法務部法醫研究所九十二年九月十九日法醫理字第○九二四○○○○五○號函
    送鑑定編號六號女子死因鑑定書、內政部警政署刑事警察局鑑驗書一件、對漁汕
    港外一○四八漁業執照影本、漁汕港號一○四八號船受檢地點經緯圖影本（海巡
    署第三海巡隊洋局偵字第○九二Ｆ○○二三六六卷）、海巡署第八海巡隊搜索扣
    押物目錄表（九二逕搜一卷）、海巡署第三海巡隊搜索寅○○之ＹＧ─五三一七
    車輛扣押物品目錄表（九二警聲搜二七二卷）、一○四八舢舨船主筆錄、原審九
    十二年十月十五日、十月二十一日勘驗現場照片、履勘現場筆錄及被告乙○○所
    有之水深探測儀（編號00000000號）等物，在卷可佐。綜上所述，被告
    乙○○、己○○二人，前開辯稱其等未殺人云云，顯與查證事實不符，核係飾避
    刑責之詞，難以採信，其等二人基於不確定故意之共同殺人犯行，事證極為明確
    ，洵堪認定。從而，被告四人上開犯行，均堪認定，自應依法論科。
丙、論罪科刑：
一、茲查，被告乙○○、己○○、寅○○、子○○四人上開犯行後，臺灣地區與大陸
    地區人民關係條例第七十九條已於九十二年十月二十九日修正公布，並於同月三
    十一日生效施行，原條文由「違反第十五條第一款規定者，處五年以下有期徒刑
    、拘役或科或併科新台幣五十萬元以下罰金。以犯前項之罪為常業者，處一年以
    上七年以下有期徒刑，得併科新台幣一百萬元以下罰金。第一項之未遂犯罰之」
    。修正為「違反第十五條第一款規定者，處一年以上七年以下有期徒刑，得併科
    新臺幣一百萬元以下罰金。意圖營利而犯前項之罪者，處三年以上十年以下有期
    徒刑，得併科新臺幣五百萬元以下罰金。前二項之首謀者，處五年以上有期徒刑
    ，得併科新臺幣一千萬元以下罰金。前三項之未遂犯罰之。中華民國船舶、航空
    器或其他運輸工具所有人、營運人或船長、機長、其他運輸工具駕駛人違反第十
    五條第一款規定者，主管機關得處該中華民國船舶、航空器或其他運輸工具一定
    期間之停航，或廢止其有關證照，並得停止或廢止該船長、機長或駕駛人之職業
    證照或資格。中華民國船舶、航空器或其他運輸工具所有人，有第一項至第四項
    之行為或因其故意、重大過失致使第三人以其船舶、航空器或其他運輸工具從事
    第一項至第四項之行為，且該行為係以運送大陸地區人民非法進入臺灣地區為主
    要目的者，主管機關得沒入該船舶、航空器或其他運輸工具。所有人明知該船舶
    、航空器或其他運輸工具得沒入，為規避沒入之裁處而取得所有權者，亦同。前
    項情形，如該船舶、航空器或其他運輸工具無相關主管機關得予沒入時，得由查
    獲機關沒入之」，是依上開修正條文，加以比較，可知，原條文第二項有常業犯
    規定，惟新條文已刪除，而新條文第二項、第三項，則增訂意圖營利犯罪、首謀
  之較重處罰刑責，是依被告等人犯罪時間係在九十年八月十二日、八月二十六日
    ，佐以刑法第一條、第二條規定意旨，本件被告四人上開犯行，經比較後應適用
    舊法第一項論處，較為有利。又本院依上開條文有修正，遂就被告寅○○曾烔銘
    二人，依法指定辯護，以兼顧其等利益，均合先敘明。
二、次按，一行為觸犯數罪名之想像上競合犯，係指行為人以一個意思決定發為一個
    行為，而侵害數個相同或不同法益，具備數個犯罪構成要件，成立數個罪名之謂
    ，乃處斷上之一罪，此與行為人就同一犯罪構成事實，以單一行為之數個舉動接
    續進行，以實現一個犯罪構成要件，侵害同一法益，成立一個罪名之接續犯不同
    ，雖接續犯於犯罪行為完畢之前，其各個舉動與該罪之構成要件相符，但行為人
    主觀上係以其各個舉動僅為全部犯罪行為之一部，而客觀上，亦認係實施一個犯
    罪，是以僅成立一個罪名（參照最高法院七十一年台上字第二八三七號判例意旨
    ）。是核被告寅○○、子○○、乙○○、己○○上開所為，均係違反臺灣地區與
    大陸地區人民關係條例第十五條第一款之不得「使大陸地區人民非法進入臺灣地
    區」規定，均觸犯修正前該條例第七十九條第一項之罪。被告乙○○己○○二人
    殺人之所為，其中，大陸女子有六人死亡部分，核係犯刑法第二百七十一條第一
    項殺人罪，大陸女子有七人未發生死亡結果部分，核係犯刑法第二百七十一條第
    二項第一項殺人未遂罪。又依被告寅○○、乙○○所駕舢舨，係各載十三名大陸
    女子，且二舢舨在外海自同一不詳船隻接運大陸女子時，既係各載十三名，而依
    被告所供稱係依載運人數收取費用，第一次八月十二日寅○○接運上岸之人數，
    有十五名之多，本案第二次犯行，僅載十三名，且遭查覺時二舢舨航駛地點甚為
    接近，自堪認定被告四人，與不詳姓名成年人阿福者間，就八月二十六日犯行，
    具有犯意聯絡及行為分擔。被告寅○○、子○○間，就八月十二日之共同犯行，
    亦有犯意聯絡及行為分擔。被告乙○○與己○○間，就所犯刑法第二百七十一條
    殺人既遂、殺人未遂罪，均有犯意聯絡及行為分擔，各應論以共同正犯。被告寅
    ○○子○○，先後二次共同使大陸地區人民非法進入臺灣地區之犯行，時間緊接
    ，均觸犯犯罪構成要件相同之罪名，顯係基於概括犯意為之，均應依連續犯規定
    ，各以一罪論並依法加重其刑。被告乙○○、己○○，上開殺人六次既遂，七次
    未遂，依上所述，核係想像競合犯，應從一重之殺人既遂處斷，公訴人及原審認
    係連續犯，容有未洽。又被告乙○○、己○○二人，就上開所犯殺人罪、使大陸
    地區人民非法進入臺灣地區罪間，犯意各別，罪名互異，均應分論併罰。
三、原審經審理結果，認被告四人罪證明確，予以論科，固非無見。惟查，被告四人
    犯罪後，臺灣地區與大陸地區人民關係條例第七十九條，已修正公布施行，原審
    未及比較適用，已有未洽。又本案違反臺灣地區與大陸地區人民關係條例之犯行
    ，至為重大，被告寅○○之前，已有同一類似犯行，經本院判決有期徒刑八月，
    並經最高法院判決上訴駁回而確定，本案中，被告寅○○、子○○更有二次犯行
    ，於短時間內連續犯罪，第二次並自行逃脫，目無法紀，原審徒以法院相關個案
    之量刑為由，遽以輕判，顯有可議。又原判決就被告四人，此部分犯行，未詳細
    說明共犯，更未說明第二次犯行，被告四人與不詳姓名成年人阿福間，亦有共犯
    問題，均有未洽。又原審就被告乙○○己○○殺人犯行部分，認係連續犯，依上
    所述，顯有違誤。被告乙○○、己○○二人提起上訴，指摘其等並無殺人犯行，
    並辯稱原判決之量刑均過重，核為無理由，檢察官以原審就違反臺灣地區與大陸
    地區人民關係條例部分，量刑過輕，指摘原判決該部分不當，非無理由，原判決
    亦各有上開可議，即屬無可維持，應由本院撤銷改判。爰審酌：
  (一)被告寅○○子○○，甫因使大陸地區人民非法進入臺灣地區罪犯行，經台灣彰化
    地方法院檢察署命具保後，貪圖暴利隨即再犯本案，視法律於無物，被告寅○○
    因犯同罪名，甫經本院判處有期徒刑八月，並於九十二年九月十日，經最高法院
    判決上訴駁回而確定，此有判決書附卷可稽，其在官司尚未了結之前復連續二次
    載運上開大陸女子偷渡入境，不知悔改，情節較重。又被告寅○○、子○○二人
    連續二次載運偷渡人數，均多達十餘人，置國家安全於不顧，嚴重影響臺灣地區
    之安全，惡性非輕等一切情狀，並參酌各級法院對同類型案件之科刑範圍，量處
    被告寅○○有期徒刑四年，併科罰金新台幣三十萬元，量處被告曾烔銘有期徒刑
    三年，併科罰金新台幣二十五萬元，並均就併科罰金部分，諭知易服勞役之折算
    標準，以資懲儆。至公訴人對於被告寅○○子○○，求刑高於本院判處徒刑與罰
    金刑，本院參考其他第一審、第二審法院，有關類似案件之判刑情形，經歸納統
    計結果，各法院對於類似情節之犯罪，並未有如公訴人求重刑之判刑者，爰未採
    納公訴人求刑之建議，併此敘明。
  (二)被告乙○○貪圖暴利偷渡多名大陸女子，非法進入臺灣地區於先，且為逃避警艇
    追捕，減輕舢舨重量，加速逃逸於後。在深夜天色昏暗之際，竟不顧所載之大陸
    女子是否知悉水性，體力欠佳，亦不理會渠等呼救聲，仍強行驅趕，復以手推或
    以腳踢之方式，使渠等落入深達口鼻至滅頂之寒冷海水中，甚至不理會覃豔姬等
    人尚吊掛在左舷呼叫，竟不顧渠等死活，將舢舨加速往右後方外海疾駛，使吊掛
    之大陸女子紛紛落海，造成曾小麗等六人溺斃慘劇，其手段殘暴亳無人性，天理
    難容，復於偵查、審判程序中，飾詞狡辯，毫無悔意，本院認依其犯罪情狀，應
    與社會永久隔絕，爰就違反臺灣地區與大陸地區人民關係條例及殺人部分，分別
    量處有期徒刑二年併科罰金新台幣二十萬元、死刑，就死刑部分，依法宣告褫奪
    公權終身，併就科罰金部分諭知易服勞役之折算標準，並依法定應執行刑為死刑
    ，宣告褫奪公權終身，以昭炯戒。
  (三)被告己○○貪圖暴利，與被告乙○○共犯違反臺灣地區與大陸地區人民關係條例
    及殺人犯行，造成七人倖存、六人溺斃之重大慘劇，本應一併量處極刑，然鑑於
    伊於原審集中審理最後主動供出被告乙○○將大陸女子推入海中之事實，且潸然
    淚下，足見伊良心未泯，略見悔意，又供出部分事實，有助於司法正義之實現與
    本院真實之發現，對死者及家屬，亦有所安慰。被告己○○在本件殺人案所扮演
    之角色，不若被告乙○○情節之重，犯罪情節不若被告乙○○之重，本院認伊之
    罪責程度，應較被告乙○○為輕，惟仍慮及被告己○○並未就己身所涉之犯行，
    全盤交待，犯罪之手段、犯後態度等一切情狀，就違反臺灣地區與大陸地區人民
    關係條例及殺人部分，分別量處有期徒刑二年併科罰金新台幣二十萬元、無期徒
    刑，且就無期徒刑部分，宣告褫奪公權終身，併就科罰金部分諭知易服勞役之折
    算標準，並依法定執行刑為無期徒刑，同時宣告褫奪公權終身，併科罰金部分諭
    知易服勞役之折算標準，以資懲處。雖公訴人於起訴書，請求量處被告死刑，惟
    於原審實行公訴時，改具體求刑期徒刑十五年，然本院認被告己○○之犯罪情節
    ，與被告乙○○有別，且於原審及本院雖供出被告乙○○殺人犯行，但對於自己
    殺人部分，並未坦承犯行，因認公訴人前開求刑，過於輕縱，乃量處上開之刑，
    以茲懲戒，附此敘明。
四、末查，扣案之水深探測儀乙具（編號00000000號）係被告乙○○所有，
    供載運大陸女子非法入境台灣地區航行之犯罪所用之物，業經其供明在卷，依刑
    法第三十八條第一項二款規定，宣告沒收。至二二二、五七四、一０四八號舢舨
    、衛星導航、對講機、舷外機、衛星電話等物，均非被告所有，有漁汕港號二二
    二、五七四、一０四八號舢舨漁業執照影本等在卷可參，並經被告寅○○等否認
    在卷，爰不為沒收之諭知，附此載明。
據上論斷，應依刑事訴訟法第三百六十九條第一項前段、第三百六十四條、第二百九
十九條第一項前段，修正前臺灣地區與大陸地區人民關係條例第七十九條第一項，刑
法第二十八條、第五十六條、第二百七十一條第一項、第五十五條、第二條第一項但
書、第十一條前段、第四十二條第三項、第三十七條第一項、第五十一條第二款、第
四款、第三十八條第一項第二款，罰金罰鍰提高標準條例第二條，判決如主文。
本案經檢察官癸○○到庭執行職務
中      華      民      國    九十三    年      四      月    二十七    日
                                   臺灣高等法院臺中分院刑事第二庭
                                         審判長法  官  羅  禮政
                                               法　官  陳  欣  安
                                               法　官　蔡　聰　明
右正本證明與原本無異。
如不服本判決應於收受送達後十日內向本院提出上訴書狀，其未敘述上訴之理由者並
得於提起上訴後十日內向本院補提理由書（均須按他造當事人之人數附繕本）。
                                               書記官  郭　振　祥
中     華     民     國     九十三     年      四      月    二十七     日
修正前臺灣地區與大陸地區人民關係條例第七十九條：
違反第十五條第一款規定者，處五年以下有期徒刑、拘役或科或併科新台幣五十萬元
以下罰金。
以犯前項之罪為常業者，處一年以上七年以下有期徒刑，得併科新台幣一百萬元以下
罰金。
第一項之未遂犯罰之。
刑法第二百七十一條：
殺人者，處死刑、無期徒刑或十年以上有期徒刑。
前項之未遂犯罰之。
預備犯第一項之罪者，處二年以下有期徒刑。
                                                              　　　　　Ｆ
